ACORDAO-COMPLETO-2473541

ACÓRDÃO 898/2021 ATA 13/2021 - PLENÁRIO

VISTOS, relatados e discutidos estes autos de representação da Secretaria de Controle Externo de Aquisições Logísticas (Selog) noticiando supostas irregularidades no Pregão 9/2020, promovido pelo Conselho Regional de Engenharia e Agronomia do Estado de São Paulo (Crea-SP) , cujo objeto foi a constituição de ata de registro de preços para a aquisição de mobiliário, 
ACORDAM os Ministros do Tribunal de Contas da União, reunidos em sessão do Plenário, ante as razões expostas pelo relator, em:
9.1. conhecer da representação, com fulcro nos arts. 235 e 237, inciso VII e parágrafo único, do Regimento Interno do TCU c/c o art. 113, § 1º, da Lei 8.666/1993, para, no mérito, considerá-la parcialmente procedente;
9.2. com fundamento no art. 45 da Lei 8.443/1992, c/c o art. 71, inciso IX, da Constituição Federal, determinar ao Crea-SP que adote providências cabíveis com vistas a anular o Pregão Eletrônico SRP 9/2020 e, consequentemente, a respectiva Ata de Registro Preços, cabendo informar ao TCU as providências adotadas, no prazo de até 15 (quinze) dias, considerando que no referido certame licitatório foram constatadas as seguintes irregularidades não elididas em sede de oitiva:
9.2.1. estudos técnicos preliminares, termo de referência e edital contendo as seguintes lacunas/omissões e previsões/exigências sem a devida fundamentação técnica e com violação de disposições legais, princípios e jurisprudência do TCU, na forma a seguir descrita:
9.2.1.1.	exigência de atendimento a normas técnicas, declarações de qualidade, certificações¸ laudos técnicos e/ou certificados de conformidade contidos nas descrições dos itens licitados conforme listagem contida nos estudos técnicos preliminares e no termo de referência, sem a demonstração da essencialidade dessas exigências para garantir a qualidade e desempenho suficientes do objeto, se afigurando excessivamente restritiva, o que foi corroborado pelo baixo nível de competitividade verificado no certame, em afronta ao art. 3º, I a III, da Lei 10.520/2002;
9.2.1.2.	exigência de declaração de garantia formulada de modo a permitir que participassem do certame somente fabricantes e revendas autorizadas, em desacordo com o inciso I do § 1º do art. 3º da Lei 8.666/1993 e com a jurisprudência desta Corte de Contas, a exemplo dos Acórdãos Plenários 1.805/2015 e 1.350/2015;
9.2.1.3.	detalhamento excessivo e injustificado dos itens licitados, em afronta ao item 1 da alínea "a" do inciso XI do art. 3º do Decreto 10.024/2019 e ao art. 3º, I a III, da Lei 10.520/2002, que vedam especificações excessivas, irrelevantes, desnecessárias ou injustificadas, fato que contribuiu para a restrição à competitividade no certame;
9.2.1.4.	pesquisa de preços inconsistente e não fundamentada, resultando em preços estimativos/referenciais com sobrepreço, que, por sua vez, ocasionaram o sobrepreço em itens da licitação homologados, afrontando-se os princípios da economicidade, da motivação, da proibição do enriquecimento sem causa e violando-se o art. 3º, I a III, da Lei 10.520/2002, o art. 3º, XI, "a", 2, do Decreto 10.024/2019 e o art. 15, caput, inciso V e § 1º, da Lei 8.666/1993;
	9.2.1.5. agrupamento injustificado de itens com certa heterogeneidade em um mesmo lote, os quais em princípio poderiam ser licitados separadamente, em desconformidade com a obrigação de parcelamento o objeto licitado, nos termos dos arts. 15, inciso IV, e 23, §1º, da Lei 8.666/1993, decisão que pode ter ocasionado restrição ao caráter competitivo do certame, na medida que requer maior capacidade produtiva dos licitantes, ou, alternativamente, sua atuação como fornecedores representantes de diferentes nichos do mercado; 
9.2.1.6. previsão, para alguns itens, de certidão de registro profissional de responsabilidade técnica, o que não seria razoável, pois o objeto do certame é a aquisição de itens de mobiliário e não a execução de serviços de engenharia;
9.3. autorizar a constituição de processo apartado para a promoção das audiências propostas na instrução inserta à peça 328; 
9.4. dar ciência desta deliberação ao interessado, aos responsáveis e aos órgãos e entidades elencados em epígrafe.

Representação sobre possíveis irregularidades em pregão cujo objeto foi a constituição de ata de registro de preços para a aquisição de mobiliário. Análise de respostas às oitivas.

Conselho Regional de Engenharia e Agronomia do Estado de São Paulo; Colégio Militar de Brasília; Departamento Geral de Pessoal; Fundação Universidade do Amazonas; Hospital Federal Cardoso Fontes; Hospital Federal de Bonsucesso; Hospital Federal dos Servidores do Estado; Hospital Geral de Ipanema; Hospital Universitário Gaffree e Guinle da Unirio - Ebserh; Instituto Federal de Educação, Ciência e Tecnologia do Espírito Santo; Universidade Federal de Roraima.

3. Interessados/Responsáveis:
3.1. Interessado: Fortline Indústria e Comércio de Móveis Ltda. (08.368.875/0001-52).
3.2. Responsáveis: Alessandro Baumgartner (XXX.494.398-XX); Tânia Maria Ferreira (XXX.046.056-XX).

13.1. Ministros presentes: Ana Arraes (Presidente), Walton Alencar Rodrigues, Benjamin Zymler (Relator), Augusto Nardes, Aroldo Cedraz, Raimundo Carreiro, Bruno Dantas, Vital do Rêgo e Jorge Oliveira.
13.2. Ministros-Substitutos presentes: Augusto Sherman Cavalcanti, Marcos Bemquerer Costa, André Luís de Carvalho e Weder de Oliveira.

ACORDAO-COMPLETO-2486052

Acórdão 1523/2021 - Plenário

BENJAMIN ZYMLER

Adoto, como relatório, excerto da instrução de lavra da Secretaria de Controle Externo de Aquisições Logísticas (Selog) constante da peça 328, que contou com a anuência do corpo diretivo da mencionada unidade técnica (peças 329 e 330) :
" (...) 
	B. Histórico

	1.	Trata-se de representação da Selog com vistas a apurar supostas irregularidades no Pregão para Registro de Preços (SRP) 9/2020, realizado pelo Conselho Regional de Engenharia e Agronomia de São Paulo (Crea-SP) .
2.	A abertura da presente representação se insere no contexto de uma sequência de processos dessa natureza autuados com o objetivo de apurar irregularidades em licitações para registro de preços e aquisição de mobiliários em geral.
3.	Inicialmente, houve a autuação da denúncia relativa ao TC Processo 022.372/2019-9, que apontou indícios de direcionamento de diversos certames às empresas Forma Office Comércio de Móveis e Interiores Ltda. (CNPJ 09.813.581/0001-55) e Forma Style Seating Ergonomic Ltda. (CNPJ 26.365.896/0001-04) no âmbito da Administração Pública Federal (APF) .
4.	A denúncia foi julgada procedente pelo Acórdão 4547/2020-TCU-Primeira Câmara, Relator Ministro Benjamin Zymler, decisão essa que adotou, como objeto, apenas os Pregões Eletrônicos SRP 1/2019 e 11/2018, então em andamento, promovidos, respectivamente, pelo Comando da 11ª Região Militar e pelo Comando de Operações Terrestres, devido às características de celeridade de que se revestem os processos de controle externo de denúncias e representações.
5.	O denunciante havia apontado um maior número de pregões promovidos pelas Organizações Militares do Exército, ocorridos entre os anos de 2013 a 2019, com indícios de "amplo esquema de direcionamento" no âmbito daquelas organizações, sempre às empresas supracitadas, o que ensejou o aprofundamento da matéria por esta Secretaria de Controle Externo de Aquisições Logísticas (Selog) em conjunto com a Secretaria de Controle Externo da Defesa Nacional e da Segurança Pública (SecexDefesa) , sob a coordenação da primeira.
6.	A partir desse aprofundamento, em um primeiro momento, identificaram-se dois certames vigentes vencidos pelas empresas Forma Office e Forma Style com indícios de irregularidades similares aos apurados no bojo do TC Processo 022.372/2019-9. O Pregão 29/2020 (realizado pelo Grupamento de Apoio de Barbacena) e o Pregão 26/2019 (realizado pelo Comando da 11ª Brigada de Infantaria Blindada) foram suspensos cautelarmente no escopo do TC Processo 045.260/2020-6, em 7/12/2020, medida referendada pelo Acórdão 4540/2020-TCU-Plenário, Relator Ministro Benjamin Zymler, situação que permanece até os dias de hoje.
7.	Já em dezembro de 2020, identificaram-se outros três certames publicados com os mesmos vícios anteriormente detectados e que se encontravam em andamento. Os pregões promovidos pelo Departamento Geral de Pessoal (PE SRP 12/2020) , pelo Gabinete do Comandante do Exército (PE SRP 20/2020) e pelo Colégio Militar de Brasília (PE SRP 9/2020) também foram suspensos cautelarmente pelo Relator, Ministro Benjamin Zymler, no âmbito do TC 047.378/20204, por meio de despacho datado de 21/12/2020.
8.	Embora tenham tido seus certames suspensos por esta Corte de Contas, verificou-se que o Departamento Geral de Pessoal e o Colégio Militar de Brasília aderiram ao Pregão SRP 9/2020 realizado pelo Crea-SP, certame esse que é objeto dos presentes autos e que tem vícios semelhantes àqueles que fundamentaram a suspensão cautelar de seus próprios pregões.
9.	Antes da autuação do presente feito, o Pregão 9/2020, do Crea-SP, que foi vencido pela Fortline Indústria e Comércio de Móveis Ltda., já havia sido objeto de questionamentos deste Órgão de controle no âmbito do processo de acompanhamento de licitações e contratos da Selog (robô Alice) , em virtude da identificação em seu edital de aspectos restritivos de competitividade.
10.	Feita a instrução inicial dos presentes autos (peça 25) , a Selog anotou que, no curso do acompanhamento acima mencionado, recebeu do Crea-SP a informação de que seriam excluídos do certame os órgãos participantes. Entretanto, observou-se que tais órgãos foram mantidos como participantes no Siasgnet, possibilitando-lhes a aquisição de itens na condição de integrantes da licitação (peça 5) . Assim, esta Unidade Técnica registrou, na instrução, os valores homologados entre os órgãos gerenciador e participantes, nos seguintes termos:
Tabela 1 - Distribuição dos valores homologados entre os órgãos gerenciador e participantes no âmbito do pregão 9/2020 - CREA/SP, de acordo com o Siasgnet
	UASG
	Nome
	Itens
	Valor total

	389423
	Conselho Regional de Engenharia e Agronomia do Estado de São Paulo
	36.441
	R$52.250.000,00

	154039
	Universidade Federal do Amazonas
	36.216
	R$51.969.015,00

	158151
	Instituto Federal de Educação Ciência e Tecnologia do Espírito Santo 
	7.757
	R$11.634.545,00

	250042
	Hospital Geral de Bonsucesso
	3.075
	R$6.997.300,00

	154080
	Universidade Federal de Roraima
	1.641
	R$1.984.155,00

	250061
	Hospital dos Servidores do Estado do Rio de Janeiro
	1.106
	R$1.820.486,00

	155911
	Hospital Universitário Gaffrée e Guinle
	1.020
	R$1.483.427,00

	250103
	Hospital Geral de Ipanema
	205
	R$366.938,00

	250104
	Hospital Federal Cardoso Fontes
	217
	R$326.403,00

11.	Além disso, a Selog identificou as irregularidades ocorridas no Pregão 9/2020 e propôs, em síntese: 
	a)  a adoção de medida cautelar para que o gerenciador e os participantes suspendessem todos os atos do Pregão 9/2020, promovido pelo Crea-SP, assim como todos os atos dele decorrentes, incluindo ata de registro de preços eventualmente assinada, não permitindo aquisições e/ou adesões, até ulterior decisão de mérito do TCU sobre os indícios de irregularidades em apuração neste feito;	
	b)  a oitiva:
	b.1)  do Crea-SP (gerenciador) , para que se pronunciasse sobre as irregularidades identificadas;
	b.2)  de três dos nove órgãos/entidades participantes em relação aos quais há registro de empenhos realizados (Universidade Federal do Amazonas, Hospital Federal Cardoso Fontes e Hospital dos Servidores do Estado do Rio de Janeiro) e do Hospital Geral de Bonsucesso, para que se pronunciassem sobre as aquisições de itens do Pregão 9/2020 - CREA/SP na condição de órgãos participantes, apesar de terem sido supostamente removidos da licitação pelo órgão gerenciador;
	b.3)  do Colégio Militar de Brasília e do Departamento Geral de Pessoal do Exército, para que se pronunciassem sobre as aquisições de itens do Pregão 9/2020 - CREA/SP na condição de órgãos aderentes, apesar de terem seus certames para aquisição de mobiliário recentemente suspensos cautelarmente por esta Corte de Contas, em virtude de vícios similares aos identificados no Pregão 9/2020;
	b.4)  da sociedade empresária Fortline Indústria e Comércio de Móveis Ltda. (CNPJ 08.368.875/0001-52) ;
	c)  a construção participativa junto a todos os órgãos/entidades constantes da tabela anterior (gerenciador e participantes) e junto ao Colégio Militar de Brasília e do Departamento Geral de Pessoal do Exército (dois dos aderentes) , para apresentação de ações corretivas ou comentários sobre possível determinações de anulação do certame e demais atos relacionados;
	d)  diligência junto aos órgãos/entidades citados no item anterior;
	e)  audiência da autoridade responsável pela homologação do pregão e gestão da ARP (Alessandro Baumgartner) e da pregoeira (Tânia Maria Ferreira) , considerando que, apesar dos contundentes indícios de irregularidades e restrições indevidas nas disposições do edital do certame, tendo como agravante o fato de terem sido alertados pelo TCU no bojo do acompanhamento conhecido como "Alice" (Análise de Licitações e Contratos) , mantiveram as condições restritivas do instrumento convocatório, deram continuidade ao certame e admitiram sucessivas adesões à ata de registro de preços dele decorrente.
12.	Em despacho (peça 27) , o Ministro-Relator conheceu do feito e acolheu a proposta da unidade técnica, adotando a medida cautelar proposta e determinando a realização das demais medidas sugeridas. A medida cautelar foi referendada pelo Acórdão 64/2021-TCU-Plenário (peças 100-102) .
13.	A Fortline interpôs agravo em face do acórdão mencionado (peças 197-205 e 207-209) , o qual não foi conhecido pelo Relator, Ministro Benjamin Zymler, em virtude da intempestividade recursal (despacho de peça 213) .
14.	A mesma empresa opôs embargos de declaração em face do despacho que não conheceu do agravo (peças 282-285) , entretanto, o Relator, Ministro Benjamin Zymler não conheceu do expediente como a espécie recursal pretendida, recebendo-o apenas como mera petição e determinando que a Selog, por ocasião do exame de mérito deste feito, analise os elementos trazidos por meio dos dois recursos em questão (despacho de peça 288) .
15.	Promovidas as oitivas, as construções participativas, as diligências e as audiências, passa-se a analisar as respostas apresentadas, tópico a tópico, conforme transcrição/contextualização a seguir.

	C. Histórico de Comunicações

	Despacho do Relator
	Peça 27
	30/12/2020

	Ofícios Encaminhados pelo TCU

	Destinatário
	Identificação do ofício

	Conselho Regional de Engenharia e Agronomia do Estado de São Paulo
	Ofícios 1, 2 e 1311/2021-TCU/Seproc (peças 70, 71 e 120) 

	Universidade Federal do Amazonas
	Ofícios 3, 4 e 1312/2021-TCU/Seproc (peças 34, 35 e 103) 

	Instituto Federal de Educação Ciência e Tecnologia do Espírito Santo
	Ofícios 15, 16 e 1318/2021-TCU/Seproc (peças 36, 37 e 107) 

	Hospital Geral de Bonsucesso
	Ofícios 9, 10 e 1315/2021-TCU/Seproc (peças 30, 31 e 106) 

	Universidade Federal de Roraima
	Ofícios 17, 18 e 1319/2021-TCU/Seproc (peças 38, 39 e 108) 

	Hospital dos Servidores do Estado do Rio de Janeiro
	Ofícios 5, 6 e 1313/2021-TCU/Seproc (peças 32, 33 e 104) 

	Hospital Universitário Gaffrée e Guinle
	Ofícios 19, 20 e 1320/2021-TCU/Seproc (peças 40, 41 e 109) 

	Hospital Geral de Ipanema
	Ofícios 21, 22 e 1321/2021-TCU/Seproc (peças 66, 67 e 121) 

	Hospital Federal Cardoso Fontes
	Ofícios 7, 8 e 1314/2021-TCU/Seproc (peças 28, 29 e 105) 

	Colégio Militar de Brasília
	Ofícios 11, 12 e 1316/2021-TCU/Seproc (peças 51, 52 e 112) 

	Departamento Geral de Pessoal do Exército
	Ofícios 13, 14 e 1317/2021-TCU/Seproc (peças 53, 54 e 113) 

	Fortline Indústria e Comércio de Móveis Ltda.
	Ofícios 23, 1310, 2629, 5434, 9778 e 10948/2021-TCU/Seproc (peças 69, 119, 156, 214, 306, 307) 

	Alessandro Baumgartner
	Ofício 24/2021-TCU/Seproc (peça 68) 

	Tânia Maria Ferreira
	Ofício 25/2021-TCU/Seproc (peça 65) 

	D. Documentos Apresentados em Resposta à Oitiva

	Pelas Unidades Jurisdicionadas e pelos responsáveis ouvidos em audiência

	Conselho Regional de Engenharia e Agronomia do Estado de São Paulo
	Peças 139-146, 215-242, 244-245, 248-277, 279-281

	Universidade Federal do Amazonas
	Peças 83-85

	Instituto Federal de Educação Ciência e Tecnologia do Espírito Santo
	Peças 73-76

	Hospital Geral de Bonsucesso
	Peças 178-187 e 194-195

	Universidade Federal de Roraima
	Peças 78-82

	Hospital dos Servidores do Estado do Rio de Janeiro
	Peças 158-167 e 190-191

	Hospital Universitário Gaffrée e Guinle
	Peças 86-92

	Hospital Geral de Ipanema
	Peça 192-195

	Hospital Federal Cardoso Fontes
	Peças 168-177 e 192-193

	Colégio Militar de Brasília
	Peças 155

	Departamento Geral de Pessoal do Exército
	Peças 77, 243, 246-247

	Alessandro Baumgartner
	Peças 123-131, 215-242, 244-245, 248-277, 279-281

	Tânia Maria Ferreira
	Peças 132-136

	Pela Sociedade Empresarial

	Fortline Indústria e Comércio de Móveis Ltda.
	Peças 197-205 (agravo) e 207-209 (agravo) , 211-212 (resposta à oitiva) , e 282-285 (embargos de declaração) 

	E. Exame Técnico

	Item A (oitiva) : comprovar a necessidade de inclusão do atendimento a todas as certificações, declarações de qualidade, normas técnicas¸ laudos técnicos e/ou certificados de conformidade contidos no termo de referência do pregão SRP 9/2020, do Conselho Regional de Engenharia e Agronomia de São Paulo, especialmente em relação às normas NBR 8094, 8095 e 8096 (incluindo a definição das horas ) , como sendo o mínimo necessário para garantir a aquisição de produtos que atendam às necessidades da administração, com apresentação de estudo técnico preliminar que  demonstre a viabilidade técnica, econômica e mercadológica da solução pretendida, em que conste as diversas empresas/indústrias aptas a atender à demanda na forma solicitada, com indicação inequívoca da marca, modelo e demais referências, tendo em visto a possível exigência excessivamente restritiva diante do baixo nível de competitividade verificado no certame.
Fundamento legal ou jurisprudencial: inciso XI do art. 3º do Decreto 10.024/2019, art. 9º, inciso I, do Decreto 7.892/2013, e art. 6º, inciso IX, da Lei 8.666/1993.
Contextualização:
16.	Complementando a descrição da irregularidade acima citada, registre-se que a instrução inicial (peça 25, p. 14) concluiu, nesse ponto, que teria havido:
a) exigência desarrazoada de normas técnicas pouco usuais no mercado mobiliário, como as normas internacionais ISO 7173:1989, ISO 7174-1:1988 e NES 713/2006, ou cujas aplicabilidades a móveis que serão instalados em um ambiente administrativo interno são questionáveis, como as NBR 8094, NBR 8095 e NBR 8095, sem que restasse justificada em parecer técnico suas imprescindibilidades às necessidades do órgão;
b)  exigência de normas e laudos técnicos de maneira distinta para itens de um mesmo lote, o que, em comparação com a proposta da Fortline, coincide com a alternância de fabricantes.
Manifestação do Crea-SP sobre os indícios de irregularidades (Peças 139-146, 215-242, 244-245, 248-277, 279-281) :
a) o ETP justificou o atendimento às normas da ABNT, mostrando que são essenciais para a demonstração da qualidade do produto e de que não deteriorarão rapidamente. As normativas seriam as mais utilizadas pela administração pública e estavam previstas nos certames anexados ao processo do Crea-SP;
b)  tais exigências não motivaram a exclusão de licitantes do certame. E há outras empresas não participantes do certame que detêm a documentação necessária para participação, mas resolveram não acorrer ao Pregão 9/2020 (peça 215, p. 17) ;
c)  o TCU acolheria a possibilidade de exigência de laudos (Acórdão 7243/2017-TCU-Segunda Câmara, Relator Ministro André Luís de Carvalho) (peça 215, p. 17) . Além disso, as exigências de conformidade com as normas da Associação Brasileira de Normas Técnicas (ABNT) estariam fundamentadas nos arts. 3º e 7º do Decreto 10.024/2019;
d)  relaciona licitações de diversos órgãos (TCU, Senado, órgãos militares e da justiça federal, entre outros) nos quais teria sido exigido o atendimento de diversos normativos, em especial os da ABNT (peça 215, p. 18-21) ;
e)  a Selog teria registrado, na instrução inicial (peça 25) , que a exigência de atendimento das normas da ABNT seria suficiente para assegurar a qualidade necessária aos produtos (peça 215, p. 22) . E que o motivo da desclassificação das licitantes que concorreram com a vencedora foi justamente o não atendimento dessa exigência, haja vista a não apresentação dos respectivos certificados (peça 215, p. 22) ;
f)  o Poder Judiciário indeferiu pedido de liminar em mandado de segurança contra o certame (processo 5026115-83.2020.4.03.6100) , tendo o impetrante desistido da ação (peça 279-281) , o que seria um indicador de regularidade da licitação.
Manifestação da Fortline sobre os indícios de irregularidades:
a)  essencialmente as mesmas apresentadas pelo Crea-SP, alegando que outros certames também teriam realizado exigências no mesmo nível e em quantidade similares às do Pregão 9/2020 (peça 211, p. 8) .
Análise:
17.	Qualquer exigência que delimite o universo dos competidores aptos a disputar determinado objeto necessita de motivação, o que significa, nos termos do art. 50, § 1º, da Lei 9.784/1999, ser explícita, clara e congruente, podendo consistir em declaração de concordância com fundamentos de anteriores pareceres, informações, decisões ou propostas, que, neste caso, serão parte integrante do ato decisório.
18.	No mesmo sentido, o Acórdão 2392/2006-TCU-Plenário, Ministro Relator Benjamin Zymler, explicita que o administrador tem a faculdade de exigir a certificação do produto em relação à norma escolhida, desde que devidamente fundamentado no processo licitatório, mediante parecer técnico. Isso porque não deve ser permitido o estabelecimento de condições que restrinjam o caráter competitivo das licitações em razão de circunstância impertinente ou irrelevante para o específico objeto do contrato, nos termos do art. 3º, §1º, inciso I, da Lei 8.666/1993.
19.	Dito isso, verifica-se que no processo licitatório, em especial no ETP (peça 235, p. 3-14) , não há justificativas para a inclusão das exigências de certificações, declarações de qualidade, normas técnicas¸ laudos técnicos e/ou certificados de conformidade contidos no termo de referência do Pregão SRP 9/2020, de modo a demonstrar a pertinência dessas exigências no âmbito do certame.
20.	Nesse sentido, veja-se que, quanto às normas da ABNT, não há qualquer parecer técnico ou análise que justifique a exigência das normas elencadas no certame. Assim, conforme apontado na instrução anterior (peça 25) , e não havendo as justificativas em questão, são desarrazoadas as exigências de normas técnicas pouco usuais no mercado mobiliário, como as normas internacionais ISO 7173:1989, ISO 7174-1:1988 e NES 713/2006, ou daquelas cuja aplicabilidade a móveis que serão instalados em um ambiente administrativo interno são questionáveis, como as NBR 8094, NBR 8095 e NBR 8095, ainda mais considerando a ausência de justificativa em parecer técnico para imprescindibilidade dessas normas para a entidade promotora do certame.
21.	Igualmente, as respostas do Crea-SP e da Fortline à oitiva apresentam apenas alegações genéricas de imprescindibilidade das exigências, sem apresentar análises que permitam inferir que essa afirmativa é verdadeira.
22.	Quanto à alegação de que nenhuma licitante foi excluída do certame em função das exigências, é necessário registrar que a restrição da competitividade não se mede unicamente em função das eventuais desclassificações/inabilitações, já que exigências desnecessárias podem diminuir indevidamente a competição mediante redução do número de licitantes interessados em apresentar propostas.
23.	No tocante ao fato de que certames de outros órgãos teriam feito exigências de mesmo nível, observa-se que o Crea-SP relaciona diversas licitações com as mais variadas exigências de certificação, o que não significa dizer que, nesses outros certames, as exigências neles feitas não tenham sido devidamente justificadas. Além disso, as exigências nesses outros certames não necessariamente contemplam as mesmas feitas no Pregão 9/2020, considerando a variedade de normas que, segundo o Crea-SP, cada um desses órgãos teria incluído nos respectivos editais.
24.	Observe-se que a ausência de justificativas para as exigências em questão não passou despercebida pelo setor jurídico do órgão contratante (peça 238, p. 2-6) . Ao emitir parecer de aprovação condicionado à regularização de pendências, tal setor fez recomendação que tratou da necessidade de apresentação das fundamentações necessárias quanto aos aspectos técnicos, relativos aos critérios, às especificações do objeto e às demais exigências a serem atendidas pelos fornecedores:
12. Não cabe a esta assessoria jurídica entrar no mérito dos critérios técnicos elencados, não obstante, ressalta-se a necessidade de a unidade técnica avaliar e, em sendo o caso, justificar e demonstrar de que as mesmas no interferem na competitividade da licitação.
13. Nesse sentido, os documentos de habilitação técnica devem ser restritos ao que prescreve o artigo 30 da Lei n°8.666/93 para que não haja restrição de competição. O mesmo raciocínio deve ser utilizado quanto a especificação dos objetos constantes nos Anexos II e III. Ademais, impossível olvidar que o Tribunal de Contas da União não obsta a exigência de certificação de produto em relação a determinada norma. Não obstante, o TCU exige que seja devidamente fundamentada no processo licitatório (ex vi TC Processo 011.520/2010-8; Ac. 61/2013) , mediante parecer técnico. Desta forma recomenda-se que a unidade técnica faca consignar a devida manifestação técnica quanto as exigências das certificações indicadas no processo em epígrafe, notadamente, as constantes no anexo III (fis. 312v e ss.) . [destaque nosso]
25.	Assim, o processo foi encaminhado à Unidade Técnica e de Manutenção (UTM) , chefiada pela Srª. Camila Mariana de Jesus Pereira, para análise e manifestação quanto ao solicitado pelo setor jurídico (peça 238, p. 7) , uma vez que a referida chefe havia sido a responsável pela elaboração dos estudos técnicos preliminares (ETP) e do termo de referência (TR) do certame.
26.	Ocorre que, em resposta às recomendações do setor jurídico, a mencionada chefe da UTM tão somente apresentou documento intitulado "Projeto de Mobiliário" (peça 238, p. 8-87) , que se resume a apresentar fotografias e desenhos do mobiliário em seus respectivos ambientes (peça 238, p. 8-66) e tabela com os quantitativos de cada item do mobiliário distribuídos pelas subunidades do Crea-SP (peça 238, p. 69-87) , nada havendo em relação às justificativas técnicas necessárias para fundamentar as exigências tratadas no presente tópico.
27.	Em seguida, o processo foi encaminhado ao superintendente administrativo, Sr. Alessandro Baumgartner, que não o submeteu a nova manifestação do setor jurídico. Na oportunidade, manifestou que a UTM havia atendido às recomendações do setor jurídico e demais processos legais, autorizando o prosseguimento do processo e reconhecendo a regularidade do processo até aquele momento (peça 238, p. 90) .
28.	Resta claro que nenhuma das exigências constantes do certame foi fruto de parecer ou análise técnica que motivasse sua adoção, motivo pelo qual a irregularidade não foi elidida. 
29.	A sessão do certame evidencia que houve restrição da competição como resultado decorrente do conjunto de irregularidades apurado na fase de planejamento do certame (conforme exposto ao longo da presente instrução) , incluindo a presente irregularidade.
30.	Nesse sentido, apenas três empresas compareceram ao certame, composto por cinco lotes (sendo deserta a licitação quanto ao lote 4, por ausência de propostas) : a Fortline (já identificada anteriormente nesta instrução) , que venceu todos os lotes disputados (lotes 1, 2, 3 e 5) , tendo sido a única proponente nos lotes 2 e 5; b)  a Layout Moveis para Escritório Ltda., CNPJ 02.604.236/0001-62, que disputou os lotes 1 e 3, tendo sido desclassificada; c) e a Tecno2000 Indústria e Comércio Ltda., CNPJ 21.306.287/0001-52, que disputou apenas o lotes 1, também desclassificada. Ou seja, dois dos lotes adjudicados à Fortline (lotes 2 e 5) receberam proposta apenas da referida adjudicatária, o que corrobora a ausência de competitividade no certame.
31.	Resumindo: em um lote não houve qualquer proponente (lote 4) ; em dois lotes houve apenas um proponente (lotes 2 e 5) ; em um lote houve dois proponentes (lote 3) ; e em um lote houve três proponentes (lote 1) .
32.	Em um mercado competitivo como o de fornecimento de mobiliário, que não é caracterizado pela concentração em poucas empresas, é evidência de falta de competitividade e de interesse o comparecimento desse número de concorrentes, o que é agravado pelo fato de que só umas das interessadas logrou apresentar proposta que atendesse às exigências do edital para fins de classificação.
33.	Além disso, o número de concorrentes em questão contrasta até mesmo com o número de empresas que atenderam ao pedido de cotação para fins de pesquisa de preços na fase de planejamento (peça 235, p. 181-191) . No caso, quatro empresas responderam à pesquisa de preços e apresentaram cotação para todos os itens do certame, o que, mesmo não sendo um número alto de empresas pesquisadas, ainda assim contrasta e é superior ao número de proponentes durante a sessão do certame, que teve item declarado deserto e itens com apenas um proponente.
34.	Assim, houve afronta aos princípios da competividade e da motivação dos atos públicos, razão pela qual a ocorrência ora analisada deve resultar em audiência dos responsáveis.
35.	Além disso, considerando que, respeitado o contraditório e a ampla defesa, o Crea-SP não logrou afastar esta irregularidade, que macula, em conjunto com as demais irregularidades descritas ao longo desta instrução, irremediavelmente o certame, será proposta, ao final desta instrução, determinação para anular o Pregão SRP 9/2020.
36.	Identificando os responsáveis, verifica-se que: (i) o ETP foi assinado por Camila Mariana de Jesus Pereira (peça 235, p. 14) , chefe da Unidade Técnica e de Manutenção (UTM) do Crea-SP, que também assinou o Termo de Referência (peça 236, p. 39) e autorizou a realização do processo de contratação (peça 236, p. 206) ; (ii)  o Sr. Alessandro Baumgartner, superintendente administrativo do Crea-SP, aprovou a continuidade do processo de contratação/aquisição (peça 236, p. 208) e, depois, aprovou novamente a continuidade do processo de contratação/aquisição após o setor técnico ter adotado providências insuficientes para sanar as pendências apontadas no parecer do setor jurídico (peça 238, p. 2-6) sobre a minuta do edital (peça 238, p. 90) .
Item B (oitiva) : justificativa para a exigência de Declaração de garantia emitida pelo fabricante, em desacordo com a Jurisprudência desta Corte de Contas (e.g. Acórdão 1805/2015-TCU-Plenário, relator Weder de Oliveira e 4547/2020 - TCU - 1ª Câmara, Relator Benjamin Zymler) .
Fundamento legal ou jurisprudencial: Jurisprudência desta Corte de Contas (e.g. Acórdão 1805/2015-TCU-Plenário, relator Weder de Oliveira e 4547/2020 - TCU - 1ª Câmara, Relator Benjamin Zymler) .
Contextualização:
37.	Consoante instrução inicial (peça 25, p. 5) , quanto à exigência de declaração do fabricante ratificando as condições de garantia, em que pese o gestor ter retirado a obrigatoriedade de firma reconhecida, o cerne de cláusula restritiva permaneceu. Ou seja, em termos práticos, se exigiu que o licitante fosse revendedor autorizado da fabricante do mobiliário, contrariando a jurisprudência do TCU (vide Acórdão 1350/2015-TCU-Plenário, relator Ministro Vital do Rêgo) , que considera tal exigência excepcionalíssima e restrita quando for necessária à execução do objeto contratual, o que, em cognição sumária, não se vislumbra para aquisição de mobiliário, de natureza comum:
f) Apresentar Declaração de Garantia, emitida pelo fabricante do mobiliário, assinada por responsável devidamente acreditado, de no mínimo 01 (um) ano contra eventuais defeitos de fabricação (Caso licitante seja também o fabricante) ;
g) Caso o licitante seja uma revenda autorizada, apresentar declaração de autorização de comercialização dos produtos emitida pelo fabricante do mobiliário, assinada por responsável devidamente acreditado garantindo também por no mínimo 01 (um) ano o mobiliário contra eventuais defeitos de fabricação (peça 6) .
Manifestação do Crea-SP sobre os indícios de irregularidades:
a) a exigência decorre da necessidade de assegurar a entrega dos produtos constantes das propostas, e afastar a suposta prática de se propor produto de determinado fabricante e de, depois, entregar produto distinto (peça 215, p. 23) ;
b) as decisões do TCU citadas no texto que descreve a irregularidade não possuiriam relação com exigência de declaração de garantia, mas sim com exigência de declaração de solidariedade ou de credenciamento junto ao fabricante (peça 215, p. 24) ;
c)  a declaração de garantia permite a comprovação da origem, da autenticidade, da qualidade técnica, da garantia e do suporte necessário ao mobiliário (peça 215, p. 24) ;
d)  exigiu termo de garantia de produto pelo tempo de cinco anos, já que a indústria deve ser capaz de fornecer peças de reposição, assistência técnica e requisitos que garantam o conserto ou substituição do produto. Assim, não há outro meio para assegurar isso que não seja pela exigência de termo de garantia emitido pelo fabricante (peça 215, p. 24) .
Análise:
38.	Cabe tecer considerações sobre a alegação do Crea-SP de que as decisões citadas no item de oitiva se referem não à exigência de declaração de garantia, mas sim à exigência de declaração de solidariedade ou de credenciamento junto ao fabricante. 
39.	No caso, o Crea-SP alude aos julgados citados no texto do item de oitiva acima descrito:
	a)  o Acórdão de Relação 4.547/2020-TCU-1ª Câmara, relator Ministro Benjamin Zymler, que, ao relacionar como irregularidade a exigência de declaração do fabricante autenticada em cartório (declaração essa que é a de garantia dos produtos, conforme esclarece os itens 35-36, 42-43 da instrução da peça 62 do TC Processo 022.372/2019-9) , utiliza como fundamento jurisprudencial o Acórdão 1805/2015-TCU-Plenário, relator Ministro Weder de Oliveira, o qual, por sua vez trata de outro tipo de declaração, qual seja, a de licitante credenciado pelo fabricante, que restringe a competição e não se confunde com certificado/declaração de garantia de produtos;
	b)  O Acórdão 1805/2015-TCU-Plenário, relator Ministro Weder de Oliveira, que também apresentou o entendimento de que é vedada a declaração de fabricante relativa à revenda autorizada, conforme se depreende do respectivo voto.
40.	A questão é que o cerne do questionamento feito neste ponto de oitiva não é a reprovação da exigência, em si, da declaração/certificado de garantia, mas sim a forma como tal exigência foi descrita no termo de referência, que resultou em limitação do universo de possíveis licitantes, que deveriam ser ou fabricantes ou revendedores autorizados, o que, isto sim, é vedado pela jurisprudência do TCU, tendo em vista o Acórdão 1805/2015-TCU-Plenário.
41.	Esclarecendo esse ponto, cabe transcrever, a seguir, o trecho da instrução inicial que definiu o presente item de oitiva. Nesse trecho, a referida instrução esclarece que, em sede de acompanhamento do edital realizada pela Selog, o Crea-SP foi instado a apresentar esclarecimentos sobre a exigência em questão, entidade essa que, em resposta, teria se limitado a retirar apenas a obrigatoriedade de firma reconhecida na declaração de garantia, mantendo o aspecto restritivo representado pela exigência de que a declaração fosse emitida ou por licitante que ao mesmo tempo é fabricante ou por licitante que é revenda autorizada, afastando do certame o fornecedor que não é revendedor autorizado:
24. Ademais, quanto ao questionamento do TCU acerca da exigência de declaração específica do fabricante ratificando as condições de garantia, o gestor informou que "foi retirada a exigência de apresentação de documentos com firma reconhecida, considerando os termos da Lei 13.726, de 2018".
25. Quanto à exigência de declaração do fabricante ratificando as condições de garantia, em que pese o gestor ter retirado a obrigatoriedade de firma reconhecida, o cerne de cláusula restritiva permaneceu. Ou seja, em termos práticos, ainda se exigia que o licitante fosse revendedor autorizado da fabricante do mobiliário, contrariando à jurisprudência desta Corte de Contas (vide 1.350/2015-TCU-Plenário) , que considera tal exigência excepcionalíssima e restrita quando for necessária à execução do objeto contratual, o que, em cognição sumária, não se vislumbra para aquisição de mobiliário, de natureza comum:
f)  Apresentar Declaração de Garantia, emitida pelo fabricante do mobiliário, assinada por responsável devidamente acreditado, de no mínimo 01 (um) ano contra eventuais defeitos de fabricação (Caso licitante seja também o fabricante) ;
g)  Caso o licitante seja uma revenda autorizada, apresentar declaração de autorização de comercialização dos produtos emitida pelo fabricante do mobiliário, assinada por responsável devidamente acreditado garantindo também por no mínimo 01 (um) ano o mobiliário contra eventuais defeitos de fabricação (peça 6) .
42.	Convém transcrever trecho do voto condutor do Acórdão 1350/2015-TCU-Plenário, relator Ministro Vital do Rêgo, citado na transcrição logo acima:
26. A exigência de declaração emitida por fabricante, no sentido de que a empresa licitante é revenda autorizada, ou que possui credenciamento do fabricante, ou que concorda com os termos da garantia do edital, conhecidas como declaração de parceria, contraria frontalmente o inciso I do § 1º do art. 3º da Lei 8.666/93, aplicado subsidiariamente no âmbito do pregão.
43.	Assim, a exigência de declaração de garantia teve redação que limitou o universo de competidores aos fabricantes e revendedores autorizados, o que configura restrição indevida da competição e infringe o entendimento contido na jurisprudência do TCU (Acórdão 1805/2015-TCU-Plenário, relator Ministro Weder de Oliveira, e 1.350/2015-TCU-Plenário, relator Ministro Vital do Rêgo) .
44.	A exigência de declaração de garantia que restringe o universo de competidores a fabricantes e revendas autorizadas consta repetidas vezes ao longo do anexo que descreve os itens licitados e as respectivas exigências a serem atendidas para cada um deles (peça 235, p. 15-180) , anexo esse que integra o conjunto documental integrante do ETP e o termo de referência do PE 9/2020. Além disso, a mesma exigência consta do edital efetivamente publicado, em anexo que descreve as exigências técnicas a serem satisfeitas quando do envio da proposta reajustada (peça 308, Anexo III, p. 120142) .
45.	O ETP e o termo de referência não apresentam quaisquer justificativas técnicas para a exigência em questão e a respectiva modelagem e não informam a existência de qualquer estudo técnico ou circunstância excepcional que tenham sido levados em conta para sua inclusão no edital.
46.	Observe-se que essa ausência de justificativas também não passou despercebida pelo setor jurídico do Crea-SP (peça 238, p. 2-6) . Ao emitir parecer de aprovação condicionado à regularização de pendências, tal setor fez recomendação que tratou da necessidade de apresentação das fundamentações necessárias quanto aos aspectos técnicos, relativos aos critérios, às especificações do objeto e às demais exigências a serem atendidas pelos fornecedores:
12. Não cabe a esta assessoria jurídica entrar no mérito dos critérios técnicos elencados, não obstante, ressalta-se a necessidade de a unidade técnica avaliar e, em sendo o caso, justificar e demonstrar de que as mesmas no interferem na competitividade da licitação.
13. Nesse sentido, os documentos de habilitação técnica devem ser restritos ao que prescreve o artigo 30 da Lei n°8.666/93 para que não haja restrição de competição. O mesmo raciocínio deve ser utilizado quanto a especificação dos objetos constantes nos Anexos II e III. Ademais, impossível olvidar que o Tribunal de Contas da União não obsta a exigência de certificação de produto em relação a determinada norma. Não obstante, o TCU exige que seja devidamente fundamentada no processo licitatório (ex vi TC Processo 011.520/2010-8; Ac. 61/2013) , mediante parecer técnico. Desta forma recomenda-se que a unidade técnica faca consignar a devida manifestação técnica quanto as exigências das certificações indicadas no processo em epígrafe, notadamente, as constantes no anexo III (fis. 312v e ss.) . [destaque nosso]
47.	Assim, o processo foi encaminhado à Unidade Técnica e de Manutenção (UTM) , chefiada pela Srª. Camila Mariana de Jesus Pereira, para análise e manifestação quanto ao solicitado pelo setor jurídico (peça 238, p. 7) .
48.	Ocorre que, em resposta às recomendações do setor jurídico, a referida chefe da UTM tão somente apresentou documento intitulado "Projeto de Mobiliário" (peça 238, p. 8-87) , que se resume a apresentar fotografias e desenhos do mobiliário em seus respectivos ambientes (peça 238, p. 8-66) e tabela com os quantitativos de cada item do mobiliário distribuídos pelas subunidades do Crea-SP (peça 238, p. 69-87) , nada havendo em relação às justificativas técnicas faltantes.
49.	Em seguida, o processo foi encaminhado ao superintendente administrativo, Sr. Alessandro Baumgartner, que não o submeteu a nova manifestação do setor jurídico. Na oportunidade, manifestou que a UTM havia atendido às recomendações do setor jurídico e demais processos legais, autorizando o prosseguimento do processo e reconhecendo a regularidade do processo até aquele momento (peça 238, p. 90) .
50.	Resta claro que as exigências constantes do certame, incluindo a que é objeto do presente item de oitiva, não foram fruto de parecer ou análise técnica que motivasse a respectiva adoção, motivo pelo qual a irregularidade não foi elidida.
51.	Acrescente-se que, ao se observar o conjunto de irregularidades tratadas na presente instrução, que se referem à fase de planejamento do certame e estão relacionadas à falta de justificativas e fundamentações para critérios, exigências e outros aspectos da modelagem do Pregão SRP 9/2020, conclui-se que tal planejamento foi meramente formal, com o intuito apenas de dar aparência de conformidade ao processo relativamente às exigências previstas na legislação, não sendo resultado de efetivo trabalho de estudos técnicos. E tal inferência é corroborada pelo fato de o ETP ter sido concluído no mesmo dia em que se formulou a demanda, oficializada no Documento de Oficialização da Demanda (peça 235, p. 2 e 13) , não tendo havido qualquer lapso temporal compatível com a realização de estudos prévios em um certame.
52.	Considerando que exigências injustificadas configuram restrição indevida de competição e afrontam o princípio da motivação dos atos públicos, propõe-se que a ocorrência ora analisada seja objeto de audiência dos responsáveis pelos atos de planejamento do certame e da aprovação dessa fase do certame, já identificados no item de oitiva anteriormente examinado.
53.	Além disso, considerando que, respeitado o contraditório e a ampla defesa, o Crea-SP não logrou afastar esta e outras graves irregularidades submetidas à sua manifestação por meio de oitiva (e examinadas ao longo desta instrução) , que maculam irremediavelmente o certame, será proposta, ao final desta instrução, determinação para anular o Pregão SRP 9/2020.
Item C (oitiva) : justificativa para o nível de detalhamento dos itens licitados, explicando cada aspecto técnico apontado, a exemplo de medidas, percentuais e demais características construtivas definidas pelo demandante, de modo a demonstrar não serem excessivos ou direcionadores a produto ou fabricante específico, e indique lista de produtos, respectivas marcas e fornecedores aptos a fornecer produtos que atendam às especificações de cada um dos itens licitados, conforme o Acórdão 2407/2006-TCU-Plenário, Relator Benjamin Zymler.
Fundamento legal ou jurisprudencial: Acórdão 2407/2006-TCU-Plenário, relator Ministro Benjamin Zymler.
Manifestação do Crea-SP sobre os indícios de irregularidades:
a) conforme justificativa constante do processo licitatório, tal tipo de detalhamento é comum (conforme editais anexados ao processo licitatório que serviram de referência para as decisões adotadas no certame) na Administração Pública e se fez necessário para evitar imprecisão na definição do objeto; para atender às necessidades do contratante; bem como para auxiliar os licitantes a elaborarem suas propostas (peça 215, p. 26-27) ;
b) consoante informado na instrução processual do certame e nas respostas às impugnações, as especificações trataram de requisitos que eram apenas mínimos e aproximados, de modo que as licitantes podiam apresentar qualquer outro produto, de qualquer marca (peça 215, p. 27) ;
c)  não é possível afirmar que as especificações direcionaram a licitação para determinada empresa, pois, em outros certames, verifica-se que tais especificações foram utilizadas, sagrando-se vencedoras empresas distintas (certames da Ebserh-CE, da Samf-SP e do Comando Militar do Leste) (peça 215, p. 27-29) . Os termos de homologação anexados provariam que há no mínimo seis empresas aptas a atender às especificações do edital do Pregão 9/2020 (peça 215, p. 29-30) ;
d)  não houve desclassificação de licitantes resultantes do detalhamento em questão (peça 215, p. 31) .
Análise:
54.	Não há, no processo licitatório, em especial no ETP e ao longo do planejamento da aquisição, referência a quaisquer estudos/análises que tenham identificado e justificado as especificações adequadas dos itens licitados, incluindo demonstração da compatibilidade dessas especificações com as necessidades do contratante.
55.	O Acórdão 310/2013-TCU-Plenário, Ministro Relator Walton Alencar Rodrigues, enuncia que a Administração somente deve estabelecer especificações técnicas que decorram de necessidades identificadas em estudos prévios ao certame licitatório. Ou seja, não é vedado que haja especificações rigorosas. Veda-se, isto sim, o estabelecimento das especificações que não sejam resultado de estudos prévios que as justifiquem e garantam ser a melhor alternativa para a demanda da Administração.
56.	O ETP apenas informa que o Crea-SP "utilizou de inúmeras instituições no levantamento das características suficientes para atender suas necessidades e neste sentido, definiu-se a presente especificação" (peça 235, p. 7) . Ou seja, o ETP utiliza apenas uma justificativa genérica para as especificações adotadas, sem demonstrar que efetivamente houve a análise das necessidades específicas do órgão contratante para definição dos produtos e serviços licitados. Além do mais, cada contratante possui suas necessidades, não sendo admissível justificar as especificações do objeto apenas com base no argumento de que outros contratantes adotaram as mesmas especificações.
57.	Essa irregularidade se mostra mais relevante ainda quando se observa que, conforme apontado na instrução inicial (peça 25, item 119) , o Pregão 9/2020 foi marcado pela ausência de competitividade, o que se verifica, principalmente, pelo fato de a Fortline ter vencido os 99 itens com uma média inferior a um lance por item na fase competitiva, e pela presença de apenas dois licitantes além da referida empresa. Esses dois licitantes, inclusive, apesar de terem ficado mais bem classificados, foram inabilitados, resultando na adjudicação à Fortline.
58.	O detalhamento e a especificação do objeto constam do anexo que descreve os itens licitados e as respectivas exigências a serem atendidas para cada um deles (peça 235, p. 15-180) , anexo esse que faz parte do conjunto documental integrante do ETP e do termo de referência.
59.	Observe-se que essa ausência de justificativas para o nível de detalhamento dos itens licitados também não passou despercebida pelo setor jurídico do Crea-SP (peça 238, p. 2-6) . Ao emitir parecer de aprovação condicionado à regularização de pendências, tal setor fez recomendação que tratou da necessidade de apresentação das fundamentações necessárias quanto aos aspectos técnicos, relativos aos critérios, às especificações do objeto e às demais exigências a serem atendidas pelos fornecedores:
12. Não cabe a esta assessoria jurídica entrar no mérito dos critérios técnicos elencados, não obstante, ressalta-se a necessidade de a unidade técnica avaliar e, em sendo o caso, justificar e demonstrar de que as mesmas no interferem na competitividade da licitação.
13. Nesse sentido, os documentos de habilitação técnica devem ser restritos ao que prescreve o artigo 30 da Lei n°8.666/93 para que não haja restrição de competição. O mesmo raciocínio deve ser utilizado quanto a especificação dos objetos constantes nos Anexos II e III. Ademais, impossível olvidar que o Tribunal de Contas da União não obsta a exigência de certificação de produto em relação a determinada norma. Não obstante, o TCU exige que seja devidamente fundamentada no processo licitatório (ex vi TC Processo 011.520/2010-8; Ac. 61/2013) , mediante parecer técnico. Desta forma recomenda-se que a unidade técnica faca consignar a devida manifestação técnica quanto as exigências das certificações indicadas no processo em epígrafe, notadamente, as constantes no anexo III (fis. 312v e ss.) . [destaque nosso]
60.	Assim, o processo foi encaminhado à Unidade Técnica e de Manutenção (UTM) , chefiada pela Srª. Camila Mariana de Jesus Pereira, para análise e manifestação quanto ao solicitado pelo setor jurídico (peça 238, p. 7) .
61.	Ocorre que, em resposta às recomendações do setor jurídico, a referida chefe da UTM tão somente apresentou documento intitulado "Projeto de Mobiliário" (peça 238, p. 8-87) que se resume a apresentar fotografias e desenhos do mobiliário em seus respectivos ambientes (peça 238, p. 8-66) e tabela com os quantitativos de cada item do mobiliário distribuídos pelas subunidades do Crea-SP (peça 238, p. 69-87) , nada havendo em relação às justificativas técnicas faltantes.
62.	Em seguida, o processo foi encaminhado ao superintendente administrativo, Sr. Alessandro Baumgartner, que não o submeteu a nova manifestação do setor jurídico. Na oportunidade, manifestou que a UTM havia atendido às recomendações do setor jurídico e demais processos legais, autorizando o prosseguimento do processo e reconhecendo a regularidade do processo até aquele momento (peça 238, p. 90) .
63.	Resta claro que a especificação dos itens do certame não foi fruto de parecer ou análise técnica que a motivasse, razão pela qual a irregularidade não foi elidida.
64.	Registre-se que a Srª. Camila Mariana de Jesus Pereira, chefe da UTM, consignou, em um dos expedientes que assinou no âmbito do certame (Memorando 28/2020 - UTM, peça 237, p. 4) , que "a UTM contou com auxílio de técnicos da empresa PAS - Projetos, Assessoria e Sistemas Eirelli para solicitação dos orçamentos e especificações técnicas dos mobiliários".
65.	Ocorre que, no âmbito da cópia do processo de licitação fornecido ao TCU pelo CreaSP, não há quaisquer evidências e documentos que materializem o mencionado auxílio técnico suspostamente prestado em favor da UTM.
66.	A irregularidade desse item da oitiva é inerente à fase de planejamento e não foi elidida pelo Crea-SP, razão pela qual entende-se necessária a realização de audiência dos responsáveis pelos atos de planejamento do certame e da aprovação dessa fase do certame, já identificados nos itens anteriormente examinados.
67.	Além disso, considerando que, respeitado o contraditório e a ampla defesa, o Crea-SP não logrou afastar esta irregularidade que, juntamente com as demais analisadas nesta instrução, macula irremediavelmente o certame, será proposta, ao final desta instrução, determinação para anular o Pregão SRP 9/2020.
Item D (oitiva) : manifestação quanto ao potencial sobrepreço levantado de forma amostral para dez dos 99 itens registrados em ata, com potencial de sobrepreço ainda maior se considerado o baixo nível de competição do certame, em possível afronta ao princípio da economicidade.
Fundamento legal ou jurisprudencial: princípios da economicidade, da eficiência e da proibição do enriquecimento sem causa.
Contextualização:
68.	A instrução inicial (peça 25) apresentou análise que aponta indícios de sobrepreço em amostra dos itens licitados. Para facilitar a compreensão da questão, transcreve-se, a seguir a referida análise, que aponta os indícios de sobrepreço:
82. Retomando-se à análise do possível sobrepreço, elege-se como amostra dez itens entre os que, de acordo com consulta realizada ao sistema Siasgnet no dia 26/12/2020, possuíam adesões registradas:
a)  item 80: quantidade empenhada total: 473 (quantidade empenhada carona = 214, quantidade empenhada participantes = 259) ; quantidade autorizada para os órgãos caronas: 566;
b)  item 82: quantidade empenhada total: 245 (quantidade empenhada carona = 43, quantidade empenhada participantes = 202) ; quantidade autorizada para os órgãos caronas: 101;
c)  item 79: quantidade empenhada total: 153 (quantidade empenhada carona = 63, quantidade empenhada participantes = 90) ; quantidade autorizada para os órgãos caronas: 236;
d)  item 81: quantidade empenhada total: 150 (quantidade empenhada carona = 0, quantidade empenhada participantes = 150) ; quantidade autorizada para os órgãos caronas: 422;
e)  item 76: quantidade empenhada total: 140 (quantidade empenhada carona = 199, quantidade empenhada participantes = 40) ; quantidade autorizada para os órgãos caronas: 150;
f)  item 91: quantidade empenhada total: 87 (quantidade empenhada carona = 87, quantidade empenhada participantes = 0) ; quantidade autorizada para os órgãos caronas: 100;
g)	item 25: quantidade empenhada total: 59 (quantidade empenhada carona = 39, quantidade empenhada participantes = 20) ; quantidade autorizada para os órgãos caronas: 59;
h)  item 85: quantidade empenhada total: 11 (quantidade empenhada carona = 11, quantidade empenhada participantes = 0) ; quantidade autorizada para os órgãos caronas: 10;
i)  item 94: quantidade empenhada total: 0; quantidade autorizada para os órgãos caronas 120;
j)  item 89: quantidade empenhada total: 0; quantidade autorizada para os órgãos caronas 
83. Com o auxílio de algoritmos computacionais, realizou-se comparação desses itens do pregão 9/2020 - CREA/SP vencido pela Fortline com itens de um mesmo fabricante e de mesmo modelo (ou modelo superior) ofertados em outros pregões. Além disso, restringiram-se às três menores propostas no período de 180 dias antes da realização desse certame (6/2020 a 12/2020) .
84. Destaca-se que a vigência máxima de uma ata de registro de preços é de doze meses, razão pela qual se considera o período comparado adequado. Frisa-se ainda que, como as propostas comparadas ficaram restritas ao segundo semestre de 2020, em um intervalo inferior a 180 dias, não se aplicou correção monetária para essa comparação.
85. Por fim, antes de adentrar nas comparações, tendo em vista os indícios convergentes de irregularidades no certame 9/2020 - CREA/SP, cumpre esclarecer que se buscaram os três menores preços, seguindo os critérios acima, o que se mostra mais adequado do que computar a média ou mediana de todos os preços identificados, pois isso mitiga o risco da inclusão de pregões com problemas similares de restrições indevidas, com possíveis direcionamentos, o que causaria distorções nas comparações.
86. A seguir serão realizadas comparações de preços referentes ao item 80 do pregão 9/2020 - CREA/SP, poltrona giratória espaldar médio, modelo Start 4002 da fabricante Cavaletti.
Tabela 6 - Comparação entre o preço praticado no item 80, poltrona giratória espaldar médio Cavaletti/Start-4002, do pregão 9/2020- CREA/SP, adjudicado à Fortline e os preços praticados em outros pregões.
	Pregão/Uasg
	Descrição Resumida
	Licitante
	Fabricante/Modelo
	Data da Proposta
	Preço
	Foto do item

	9/2020 - CREA/SP
	Poltrona giratória espaldar médio com braços
	Fortline
	Cavaletti/Start-4002
	15/12/2020
	R$ 1.365,00

	4/2020 -Comando da 12ª Região Militar *
	Poltrona giratória espaldar médio com braços
	Fortline
	Cavaletti/Start-4002
	16/10/2020
	R$ 399,00

	187/2020 - Prefeitura Municipal de Balneário de Camboriú - SC 
	Poltrona giratória espaldar médio com braços
	Farias e Farias Comércio de Móveis Ltda.
	Cavaletti/Start-4002
	13/11/2020
	R$ 546,00

	27/2020 - Universidade Tecnológica Federal do Paraná - Campus Mourão*
	Poltrona giratória espaldar médio com braços
	New Line Soluções Corporativas eireli
	Cavaletti/Start-4002
	14/10/2020
	R$ 571,92

* referente ao item 682, grupo 9, entrega no Instituto Federal de Tecnologia do Amazonas (Município de Maranguape) . A Fortline ofertou essa mesma poltrona no item 17, grupo 1, entrega no Comando da 12ª Região Militar por R$ 1.542,00.
** proposta não vencedora do pregão. O vencedor do pregão (item 1) ofertou uma poltrona da fabricante MaqPel pelo valor unitário de R$ 320,83
Fonte: elaboração própria, a partir de dados extraídos do Comprasnet (consulta realizada em 28/12/2020) 
87. Caso seja adotado o menor preço identificado (R$ 399,00) , o possível sobrepreço seria de 242,11%. Caso seja adotado o preço mediano entre os três identificados (R$ 546,00) , o possível sobrepreço seria de 150,00%.
88. Registra-se ainda que se identificaram outras propostas não vencedoras para o modelo Start 4002 ou o Start 4001 (superior) com valor menor que R$ 600,00 em pregões realizados no segundo semestre de 2020:
a)  pregão 22/2020 - Tribunal Regional Federal - 1ª Região/DF (item 2, Start 4002, R$ 579,38) ;
b)  pregão 93/2020 - Hospital Universitário Cassiano Antônio de Morais (item 6, Start 4002, R$ 580,00) ;
c)  pregão 5/2020 - Câmara Municipal de Ipatinga - MG (item 2, Start 4002, R$ 597,08) 
89. A seguir serão realizadas comparações de preços referentes ao item 82 do pregão 9/2020 - CREA/SP, cadeira fixa sem braço, modelo Start 4107 S da fabricante Cavaletti.
Tabela 7 - Comparação entre o preço praticado no item 82, cadeira fixa sem braço Cavaletti/Start 4107 S, do pregão 9/2020- CREA/SP, adjudicado à Fortline e os preços praticados em outros pregões.
	Pregão/Uasg
	Descrição Resumida
	Licitante
	Fabricante/Modelo
	Data da Proposta
	Preço
	Foto do item

	9/2020 - CREA/SP
	Cadeira fixa sem braços
	Fortline
	Cavaletti/Start-4107 S
	15/12/2020
	R$ 654,00

	13/2020 Conselho Regional de Engenharia e Agronomia do Goiás
	Cadeira fixa sem braços
	Tins - Soluções Corporativas Eireli
	Cavaletti/Start-4107 S
	17/06/2020
	R$ 296,10

	11/2020 - Prefeitura Municipal de Ipatinga *
	Cadeira fixa sem braços
	New Line Soluções Corporativas Eireli
	Cavaletti/Start-4107 S
	19/08/2020
	R$ 310,78

	21/2020 - 25º Batalhão de Caçadores **
	Cadeira fixa sem braços
	New Line Soluções Corporativas Eireli
	Cavaletti/Start-4107 S
	05/06/2020
	R$ 348,00

* proposta não vencedora do pregão. O vencedor do pregão (item 7) ofertou uma poltrona da fabricante Flexstar pelo valor unitário de R$ 100,00
** proposta não vencedora do pregão. O vencedor do pregão (item 113) ofertou uma poltrona da fabricante Gusa do Brasil pelo valor unitário de R$ 220,000 
Fonte: elaboração própria, a partir de dados extraídos do Comprasnet (consulta realizada em 28/12/2020) 
90. Caso seja adotado o menor preço identificado (R$ 296,10) , o possível sobrepreço seria de 120,87%. Caso seja adotado o preço mediano entre os três identificados (R$ 310,78) , o possível sobrepreço seria de 110,44%.
91. A seguir serão realizadas comparações de preços referentes ao item 79 do pregão 9/2020 - CREA/SP, poltrona giratória espaldar alto, modelo Start 4001 da fabricante Cavaletti.
Tabela 8 - Comparação entre o preço praticado no item 79, poltrona giratória espaldar alto Cavaletti/Start-4001, do pregão 9/2020- CREA/SP, adjudicado à Fortline e os preços praticados em outros pregões.
	Pregão/Uasg
	Descrição Resumida
	Licitante
	Fabricante/Modelo
	Data da Proposta
	Preço
	Foto do item

	9/2020 - CREA/SP
	Poltrona giratória espaldar alto com braços
	Fortline
	Cavaletti/Start-4001
	15/12/2020
	R$ 1.414,00

	187/2020 - Prefeitura Municipal de Balneário de Camboriú - SC 
	Poltrona giratória espaldar alto com braços
	Farias e Farias Comércio de Móveis Ltda.
	Cavaletti/Start-4001
	13/11/2020
	R$ 575,33

	13/2020 Conselho Regional de Engenharia e Agronomia do Goiás
	Poltrona giratória espaldar alto com braços
	Tins - Soluções Corporativas Eireli
	Cavaletti/Start-4001
	17/06/2020
	R$ 608,88

	27/2020 - Comando da 17ª Brigada de Infantaria de Selva/RO *
	Poltrona giratória espaldar alto com braços
	New Line Soluções Corporativas Eireli
	Cavaletti/Start-4001
	24/8/2020
	R$ 638,00

* proposta não vencedora do pregão. O vencedor do pregão (item 6) ofertou uma poltrona da fabricante Public pelo valor unitário de R$ 490,00
Fonte: elaboração própria, a partir de dados extraídos do Comprasnet (consulta realizada em 28/12/2020) 
92. Caso seja adotado o menor preço identificado (R$ 575,33) , o possível sobrepreço seria de 145,77%. Caso seja adotado o preço mediano entre os três identificados (R$ 608,88) , o possível sobrepreço seria de 132,23%
93. A seguir serão realizadas comparações de preços referentes ao item 81 do pregão 9/2020 - CREA/SP, cadeira giratória espaldar baixo com braços, modelo Start 4103 da fabricante Cavaletti.
Tabela 9 - Comparação entre o preço praticado no item 81, cadeira giratória espaldar baixo com braços Cavaletti/Start 4103, do pregão 9/2020- CREA/SP, adjudicado à Fortline e os preços praticados em outros pregões.
	Pregão/Uasg
	Descrição Resumida
	Licitante
	Fabricante/Modelo
	Data da Proposta
	Preço
	Foto do item

	9/2020 - CREA/SP
	Cadeira giratória espaldar baixo com braços
	Fortline
	Cavaletti/Start-4103
	15/12/2020
	R$ 1.091,00

	14/2020 - Distrito Sanitário Especial Indígena *
	Cadeira giratória espaldar baixo com braços
	Tins - Soluções Corporativas Eireli
	Cavaletti/Start-4103
	25/8/2020
	R$ 368,00

	4/2020 -Comando da 12ª Região Militar **
	Poltrona giratória espaldar médio com braços
	Fortline
	Cavaletti/Start-4002
	16/10/2020
	R$ 399,00

	13/2020 Conselho Regional de Engenharia e Agronomia do Goiás
	Cadeira giratória espaldar baixo com braços
	Tins - Soluções Corporativas Eireli
	Cavaletti/Start-4103
	17/06/2020
	R$ 433,78

* proposta não vencedora do pregão. O vencedor do pregão (item 64) ofertou uma poltrona da fabricante Frisokar pelo valor unitário de R$ 269,90.
** referente ao item 682, grupo 9, entrega no Instituto Federal de Tecnologia do Amazonas (Município de Maranguape) . A Fortline ofertou essa mesma poltrona no item 17, grupo 1, entrega no Comando da 12ª Região Militar por R$ 1.542,00
Fonte: elaboração própria, a partir de dados extraídos do Comprasnet (consulta realizada em 28/12/2020) 
94. Caso seja adotado o menor preço identificado (R$ 368,00) , o possível sobrepreço seria de 196,47%. Caso seja adotado o preço mediano entre os três identificados (R$ 399,00) , o possível sobrepreço seria de 173,43%.
95. A seguir serão realizadas comparações de preços referentes ao item 76 do pregão 9/2020 - CREA/SP, longarina 3 lugares, modelo Start 4110 da fabricante Cavaletti.
Tabela 10 - Comparação entre o preço praticado no item 76, longarina 3 lugares Cavaletti/Start 4110, do pregão 9/2020- CREA/SP, adjudicado à Fortline e os preços praticados em outros pregões.
	Pregão/Uasg
	Descrição Resumida
	Licitante
	Fabricante/Modelo
	Data da Proposta
	Preço
	Foto do item

	9/2020 - CREA/SP
	Longarina 3 lugares sem braços
	Fortline
	Cavaletti/Start 4110
	15/12/2020
	R$ 1.898,00

	39/2020 - Secretaria de Segurança Pública/DF *
	Longarina 3 lugares sem braços
	Magalhães e Magalhães Comércio de Móveis Ltda.
	Cavaletti/Start 4110
	8/09/2020
	R$ 849,00

	520/2020 - Superintendência Estadual de Compras e Licitações do Estado de Rondônia - Supel/RO **
	Longarina 3 lugares com braços
	Atlanta Comércio e Representação Ltda.
	Cavaletti/Start 4110
	7/10/2020
	R$ 1.019,00

	142/2020 - Prefeitura Municipal de Itaúna/ MG ***
	Longarina 3 lugares sem braços
	Detto Mobiliário Corporativo Ltda
	Cavaletti/Start 4110
	8/12/2020
	R$ 1.114,29

* proposta não vencedora do pregão. O vencedor do pregão (item 7) ofertou uma poltrona da fabricante Tecno2000 pelo valor unitário de R$ 751,00.
** proposta não vencedora do pregão. O vencedor do pregão (item 15) ofertou uma poltrona da fabricante Milan Móveis pelo valor unitário de R$ 923,49
*** proposta não vencedora do pregão. O vencedor do pregão (item 33) ofertou uma poltrona da fabricante Tecno2000 pelo valor unitário de R$ 850,00.
Fonte: elaboração própria, a partir de dados extraídos do Comprasnet (consulta realizada em 28/12/2020) 
96. Caso seja adotado o menor preço identificado (R$ 849,00) , o possível sobrepreço seria de 123,56%. Caso seja adotado o preço mediano entre os três identificados (R$ 1.019,00) , o possível sobrepreço seria de 86,26%.
97. Adicionalmente, buscaram-se preços praticados em 2018 e 2019, a fim de verificar a razoabilidade da comparação realizada acima. No âmbito do pregão 4/2018 Instituto Federal de Educação Ciência e Tecnologia - Campus, cuja sessão foi realizada no dia 17/11/2018 (uasg 156103) , a empresa Central Móveis para Escritório Ltda venceu o item 64, ofertando uma longarina de três lugares sem braços, modelo Start 4110 da Cavaletti, com o valor de R$ 735,00. Já no pregão 11/2019 - Prefeitura Balneário Camboriú, cuja data de homologação foi 2/9/2019, a empresa Farias e Farias Comércio de Móveis Ltda., venceu o item 3, ofertando uma longarina três lugares sem braços, modelo Start 4110 da Cavaletti, por R$ 860,00
98. A seguir serão realizadas comparações de preços referentes ao item 91 do pregão 9/2020 - CREA/SP, cadeira empilhável com estrutura cromada sem braço, modelo Connect da fabricante Frisokar.
Tabela 11 - Comparação entre o preço praticado no item 91, cadeira empilhável com estrutura cromada sem braço Frisokar/Connect, do pregão 9/2020- CREA/SP, adjudicado à Fortline e os preços praticados em outros pregões.
	Pregão/Uasg
	Descrição Resumida
	Licitante
	Fabricante/Modelo
	Data da Proposta
	Preço
	Foto do item

	9/2020 - CREA/SP
	Cadeira empilhável com estrutura cromada sem braço
	Fortline
	Frisokar/Connect
	15/12/2020
	R$ 677,00

	32/2020 - Coordenação de Administração (COAD) da Polícia Federal
	Cadeira empilhável com estrutura cromada sem braço
	F.K Grupo/AS
	Frisokar/Connect
	8/12/2020
	R$ 228,00

	8/2020 - Procuradoria da República da Paraíba
	Cadeira empilhável com estrutura cromada sem braço
	WM Comércio e Serviços Eirelli
	Frisokar/Connect
	11/08/2020
	R$ 259,00

	51/2020 - Justiça Federal 1ª Instância PR
	Cadeira empilhável com estrutura cromada sem braço
	Nerceu Comércio de Móveis e Serviços Eireli
	Frisokar/Connect
	20/11/2020
	R$ 293,00

* proposta não vencedora do pregão. O vencedor do pregão (item 1) ofertou uma poltrona da fabricante MaqPel pelo valor unitário de R$ 320,83
Fonte: elaboração própria, a partir de dados extraídos do Comprasnet (consulta realizada em 28/12/2020) 
99. Caso seja adotado o menor preço identificado (R$ 228,00) , o possível sobrepreço seria de 196,93%. Caso seja adotado o preço mediano entre os três identificados (R$ 259,00) , o possível sobrepreço seria de 161,39%. 
Figura 1 - Anúncio de Kit 4 cadeiras Connect Preta com base cromada - Frisokar 

Fonte: (peça 24) 
100. A seguir serão realizadas comparações de preços referentes ao item 25 do pregão 9/2020 - CREA/SP, mesa trabalho reta (1200x 600x 740 mm) , modelo Millus da fabricante Fortline.
Tabela 12 - Comparação entre o preço praticado no item 25, mesa de trabalho reta (1200x 600x 740 mm) - Fortline/Millus, do pregão 9/2020- CREA/SP, adjudicado à Fortline e os preços praticados em outros pregões.
	Pregão/Uasg
	Descrição Resumida
	Licitante
	Fabricante/Modelo
	Data da Proposta
	Preço
	Foto do item

	9/2020 - CREA/SP
	Mesa trabalho reta (1200x 600x 740 mm) 
	Fortline
	Fortline/Millus
	15/12/2020
	R$ 866,00

	4/2020 -Comando da 12ª Região Militar *
	Mesa trabalho reta (1200x 600x 740 mm) 
	Fortline
	Fortline/Millus
	16/10/2020
	R$ 549,00

	18/2020 - Instituto Federal de Educação Ciência e Tecnologia de São Paulo **
	Mesa trabalho reta (1200x 600x 740 mm) 
	Onix-Brasil Comercial Ltda.
	Fortline/Millus
	12/11/2020
	R$ 577,12

	4/2020 -Comando da 12ª Região Militar ***
	Mesa trabalho reta (1400x 600x 740 mm) 
	Fortline
	Fortline/Millus
	16/10/2020
	R$ 599,00

* referente ao item 642 do grupo 7, entrega no Colégio Militar de Belém. A Fortline ofertou essa mesma mesa no item 38, grupo 1, entrega no Comando da 12ª Região Militar por R$ 850,00.
** pregão ainda em andamento, sem adjudicação
*** referente ao item 643 do grupo 7, entrega no Colégio Militar de Belém. A Fortline ofertou essa mesma mesa no item 39, grupo 1, entrega no Comando da 12ª Região Militar por R$ 911,00
Fonte: elaboração própria, a partir de dados extraídos do Comprasnet (consulta realizada em 28/12/2020) 
101. Caso seja adotado o menor preço identificado (R$ 549,00) , o possível sobrepreço seria de 57,74%. Caso seja adotado o preço mediano entre os três identificados (R$ 577,12) , o possível sobrepreço seria de 50,06%.
102. A seguir serão realizadas comparações de preços referentes ao item 85 do pregão 9/2020 - CREA/SP, poltrona giratória diretor espaldar alto, modelo Idea 40101 da fabricante Cavaletti, modelo Millus da fabricante Fortline.
Tabela 13 - Comparação entre o preço praticado no item 85, poltrona giratória diretor espaldar alto Cavaletti/Idea-40101, do pregão 9/2020- CREA/SP, adjudicado à Fortline e os preços praticados em outros pregões.
	Pregão/Uasg
	Descrição Resumida
	Licitante
	Fabricante/Modelo
	Data da Proposta
	Preço
	Foto do item

	9/2020 - CREA/SP
	Poltrona giratória diretor espaldar alto
	Fortline
	Cavaletti/Idea-40101
	15/12/2020
	R$ 2.268,00

	4/2020 -Comando da 12ª Região Militar *
	Poltrona giratória diretor espaldar alto
	Fortline
	Cavaletti/Idea-40101
	16/10/2020
	R$ 799,00

	2/2020 Conselho Regional de Medicina Veterinária/BA**
	Poltrona giratória espaldar alto
	H.W Comércio de Móveis e Equipamentos Para Escritório
	Cavaletti/Idea-40101
	12/11/2020
	R$ 1.346,49

* referente ao item 627 do grupo 7, entrega no Colégio Militar de Belém. A Fortline ofertou essa mesma mesa no item 8, grupo 1, entrega no Comando da 12ª Região Militar por R$ 2.500,00.
**proposta desclassificada pelo pregoeiro, sob alegação do licitante não ter apresentado a comprovação de que o fabricante do produto é regularmente registrado no Cadastro Técnico Federal de Atividades Potencialmente Poluidoras
Fonte: elaboração própria, a partir de dados extraídos do Comprasnet (consulta realizada em 28/12/2020) 
103. Esclarece-se, inicialmente, que, tendo em vista o número diminuto de ofertas identificada, entre junho de 2020 e dezembro de 2020, no Comprasnet para esse modelo de poltrona da Cavaletti, realizou-se a comparação com apenas dois preços.
104. Caso seja adotado o menor preço identificado (R$ 799,00) , o possível sobrepreço seria de 183,85%. Caso seja adotado o segundo preço (R$ 1.346,49) , o possível sobrepreço seria de 68,44%.
105. A seguir serão realizadas comparações de preços referentes ao item 94 do pregão 9/2020 - CREA/SP, longarina com braços 3 lugares, modelo Loop da fabricante Frisokar.
Tabela 14 - Comparação entre o preço praticado no item 94, longarina com braços 3 lugares Frisokar/Loop, do pregão 9/2020- CREA/SP, adjudicado à Fortline e os preços praticados em outros pregões.
	Pregão/Uasg
	Descrição Resumida
	Licitante
	Fabricante/Modelo
	Data da Proposta
	Preço
	Foto do item

	9/2020 - CREA/SP
	Longarina com braços 3 lugares em aço
	Fortline
	Frisokar/Loop
	15/12/2020
	R$ 7.520,00

	5/2020 - Prefeitura Municipal de Turvania*
	Longarina com braços 3 lugares em aço
	Santa Terezinha Comércio de Móveis Eireli
	Frisokar/Aeroporto
	23/09/2020
	R$ 1.190,46

	63/2020 - Hospital Universitário de Juiz de Fora **
	Longarina com braços 3 lugares em aço
	Santa Terezinha Comércio de Móveis Eireli
	Frisokar/Aeroporto
	30/9/2020
	R$ 1.744,16

	36/2020 - Tribunal de Justiça do Estado do RN
	Longarina com braços 3 lugares em aço
	O Moveleiro Comércio e Serviços Eireli
	Frisokar/Loop
	8/12/2020
	R$ 2.460,00

* nenhuma proposta habilitada
** proposta não vencedora do pregão. Nenhum licitante chegou no preço de referência estipulado pelo órgão gerenciador
Fonte: elaboração própria, a partir de dados extraídos do Comprasnet (consulta realizada em 28/12/2020) 
106. Caso seja adotado o menor preço identificado (R$ 1.190,46) , o possível sobrepreço seria de 531,69%. Caso seja adotado o preço mediano entre os três identificados (R$ 1.744,16) , o possível sobrepreço seria de 331,15%.
107. Ainda que seja adotado o maior preço entre os três (R$ 2.460,00) , cuja foto é idêntica ao ofertado pela Fortline, o possível sobrepreço seria de 205,69%.
108. Conforme imagens abaixo, em consulta realizada no dia 27/12/2020, identificaram-se modelos similares de outros fabricantes anunciados em sites de lojas de varejo na faixa de R$ 1.200,00 a R$ 1.700,00
Figura 2 - Anúncio de Cadeira Longarina Aeroporto Cromada com Estofamento Três Lugares no site do Extra

Fonte: anúncio no site do Extra, consulta realizada no dia 27/12/2020;
Figura 3 - Anúncio de Cadeira Longarina Aeroporto Cromada Três Lugares com estofado no site das Americanas

Fonte: anúncio no site das Lojas Americanas, consulta realizada no dia 27/12/2020;
109. A seguir serão realizadas comparações de preços referentes ao item 89 do pregão 9/2020 - CREA/SP, poltrona de auditório convencional, modelo Coletiva 12011 da fabricante Cavaletti, modelo Millus da fabricante Fortline.
Tabela 15 - Comparação entre o preço praticado no item 89, poltrona de auditório convencional Cavaletti/ Coletiva-12011, do pregão 9/2020- CREA/SP, adjudicado à Fortline e os preços praticados em outros pregões.
	Pregão/Uasg
	Descrição Resumida
	Licitante
	Fabricante/Modelo
	Data da Proposta
	Preço
	Foto do item

	9/2020 - CREA/SP
	Poltrona de auditório convencional
	Fortline
	Cavaletti/Coletiva-12011
	15/12/2020
	R$ 1.928,00

	362/2020 - Universidade Federal do Amazonas*
	Poltrona de auditório com prancheta
	Office Mobiliários & Suprimentos Eireli
	Cavaletti/Coletiva-12011
	16/8/2020
	R$ 798,00

	39/2020 - Secretaria de Segurança Pública/DF **
	Poltrona de auditório com prancheta
	Magalhães e Magalhães Comércio de Móveis Ltda.
	Cavaletti/Coletiva-12011
	8/9/2020
	R$ 970,00

	4/2020 -Comando da 12ª Região Militar ***
	Poltrona de auditório convencional
	Fortline
	Cavaletti/Idea-40101
	16/10/2020
	R$ 999,00

* proposta não vencedora do pregão. O vencedor do pregão (item 47) ofertou uma poltrona de auditório da fabricante Meta X pelo valor unitário de R$ 534,00
** proposta não vencedora do pregão. O vencedor do pregão (item 46) ofertou uma poltrona de auditório da fabricante 
Tecno 2000 pelo valor unitário de R$ 709,00
*** referente ao item 639 do grupo 7, entrega no Colégio Militar de Belém. A Fortline ofertou essa mesma poltrona de auditório no item 33, grupo 1, entrega no Comando da 12ª Região Militar por R$ 2.175,00
Fonte: elaboração própria, a partir de dados extraídos do Comprasnet (consulta realizada em 28/12/2020) 
110. Caso seja adotado o menor preço identificado (R$ 798,00) , o possível sobrepreço seria de 141,60%. Caso seja adotado o segundo preço (R$ 999,00) , o possível sobrepreço seria de 98,76%
111. Diante dessa análise comparativa de preços realizada em uma amostra de dez itens do pregão 9/2020 - CREA/SP de um total de 99 adjudicados à Fortline, verifica-se um elevado potencial de sobrepreço, chegando a mais de 100% na maioria desses itens comparados. 
112. Contudo, cumpre ainda frisar que esse potencial de sobrepreço pode ser ainda maior, tendo em vista que o ambiente de restrição de competitividade, criado no contexto do pregão 9/2020 CREA/SP, afastou concorrentes, o que se evidencia pelas impugnações feitas por licitantes apontando as cláusulas restritivas, e pelas inabilitações das licitantes Layout e Tecno 2000, impedindo, por conseguinte, que a administração pública obtenha um produto de qualidade similar que atenda às suas necessidades e com um preço mais vantajoso.
Manifestação do Crea-SP sobre os indícios de irregularidades:
a) o Crea-SP não realizou qualquer compra ainda (peça 215, p. 31) e que sempre realiza pesquisas de mercado no momento da emissão de empenhos e contratação e a cada três meses, para verificar a compatibilidade do preço com o mercado, com fundamento nos arts. 17 a 19 do Decreto 7.892/2018;
b)  que foi exíguo o lapso temporal entre a homologação do certame e a medida cautelar, mas que todos os itens terão os respectivos preços revisados, competindo também a cada aderente realizar sua pesquisa de preços para fundamentar sua adesão e cabendo ao gerenciador recusar tal iniciativa apenas em caso de superação dos limites previstos no Decreto 7.892/2018 (peça 215, p. 33) ;
c)  não é competência do gerenciador realizar a pesquisa de preços para verificar a vantajosidade da adesão solicitada para o aderente (peça 215, p. 33) ;
d)  para revisão dos preços da ARP, segue a diretrizes da IN Seges/ME 73/2020;
c) não concorda com o procedimento, feito na instrução inicial, de utilizar lances de proponentes não adjudicatárias do objeto do certame para apontar sobrepreço, haja vista a falta de fundamentação legal e normativa para esse procedimento. Aduz ainda que a Selog: (i) não utilizou os preços objeto de adjudicação, em desrespeito ao art. 5º, I e II, da referida IN; (ii)  foram utilizados valores com mais de um ano de homologação, em desrespeito ao art. 5º, II, da IN em questão; foram utilizados, para comparação, produtos distintos com especificações inferiores;
d) vem promovendo, atualmente, a pesquisa de preços mediante solicitação de cotações, já tendo obtido cotação de duas empresas, que demonstrariam que os preços da Fortline não estão com sobrepreço (peça 215, p. 37) . E, tão logo seja concluída a pesquisa mencionada no item anterior, esta será encaminhada ao TCU.
Manifestação da Fortline sobre os indícios de irregularidades:
a)  na instrução inicial (peça 25, p. 18-28) , os preços da Fortline foram comparados com os de outros produtos diferentes, alguns decorrentes de especificações mais simplórias contidas nos editais utilizados pela Selog como referência para comparação, ignorando-se ainda, nesses comparativos, que, embora os produtos comparados possam ser do mesmo modelo, em cada modelo há possibilidades variadas de composição que influenciam no preço;
b)  os certames utilizados como referência para comparação de preços apresentam situações que impediriam tais comparativos, como especificações diferentes, licitações como preços máximos aceitáveis muito baixos, preços de licitantes inabilitadas ou desclassificadas;
c)  a Fortline, por erro, fez, em outro certame utilizado para comparação, lance de valor incompatível com a realidade de mercado (item 682 do certame do Comando da 12ª Região Militar) (peça 211, p. 13) ;
d)  a comparação de preços utilizou preços que a Fortline considera inexequíveis (peça 211, p. 15) ;
e)  a Selog, nos comparativos, utilizou preços de ofertas não objeto de adjudicação (propostas recusadas ou não vencedoras) , quando deveria ter utilizado pesquisado apenas preços adjudicados. Além disso, utilizou preços antigos, com mais de um ano desde a oferta;
f)  a pandemia gerou aumento de preços de insumos na indústria relativa aos produtos comprados.
Análise:
69.	Ao contrário do que defende o Crea-SP e a Fortline, os comparativos de preços constante da instrução inicial (peça 25) , relativos aos itens 25, 76, 79, 80, 81, 82, 85, 89, 91 e 94, têm como referência período próximo à licitação e tiveram sua metodologia devidamente justificada, conforme itens 83 a 85 dessa instrução transcritos logo acima.
70.	Além disso, conforme apontado nessa mesma instrução, verifica-se um elevado potencial de sobrepreço, chegando a mais de 100% na maioria desses itens comparados. 
71.	Exemplificando, veja-se o preço unitário da Fortline para o item 94 (longarina com braços 3 lugares) , que foi de R$ 7.520,00. Caso seja adotado o menor preço identificado (R$ 1.190,46) , o possível sobrepreço seria de 531,69%. Caso seja adotado o preço mediano entre os três identificados (R$ 1.744,16) , o possível sobrepreço seria de 331,15%.
72.	As diferenças são relevantes, constituindo indícios de sobrepreço, conforme detalhado no trecho da instrução inicial acima transcrito.
73.	Cabe analisar, também, a alegação de que a Selog, nos comparativos, teria utilizado preços de ofertas não objeto de adjudicação (propostas recusadas ou não vencedoras) , em vez de se ater à pesquisa de preços de propostas adjudicatárias.
74.	Sobre esse ponto, a pesquisa trazida pela instrução inicial para os dez itens do certame selecionados deu transparência à metodologia utilizada e, em todos os casos, informou quando o preço pesquisado se referia a uma proposta não vencedora do certame pesquisado.
75.	Relativamente aos itens em que a pesquisa deixou de utilizar o preço objeto de adjudicação para se valer de preço de proposta não vencedora do mesmo certame (itens 76, 79, 80, 81, 82, 89 e 91) , essa opção se deveu ao fato de o preço vencedor se referir a produto de fabricante/modelo diferente do proposto pela Fortline (vide notas de rodapé de cada tabela de comparação acima transcrita) . Ou seja, a pesquisa optou por utilizar um preço não vencedor (e frise-se, maior) contido em proposta contemplando o mesmo fabricante/modelo utilizado pela Fortline, em substituição ao preço vencedor da mesma licitação que, embora menor, fosse de outro fabricante/modelo, com o intuito de padronizar os comparativos relativamente a tal aspecto (essa opção metodológica está explicada no item 83 da instrução inicial, transcrito anteriormente) .
76.	Quanto aos itens 85 e 25, os comparativos incluíram, respectivamente, preço de proposta desclassificada ou de proposta feita em pregão ainda em andamento, o que em nada afeta as comparações relativas a esses itens, pois os menores preços pesquisados e encontrados foram outros, ofertados pela própria Fortline em outras licitações, nas quais apresentou preços bem inferiores aos adjudicados no Pregão SRP 9/2020, conforme demonstrado no trecho da instrução inicial transcrito anteriormente.
77.	Em relação ao item 94 (longarina com braços 3 lugares Frisokar/Loop) , é certo que o comparativo levou em conta preço não vencedor em outro pregão (R$ 1.744,16) , bem inferior ao preço ofertado pela Fortline no Pregão SRP 9/2020 (R$ 7.520,00) . Porém, nesse outro pregão, realizado pelo Hospital Universitário de Juiz de Fora, nenhuma proposta conseguiu alcançar o preço de referência estabelecido no certame, o que reforça ainda mais que, no tocante ao item em questão, o preço da Fortline encontra-se com sobrepreço.
78.	Acrescente-se ainda, em relação ao mesmo item, que a pesquisa também abrangeu preço de proposta adjudicatária, que enseja a conclusão de existência de sobrepreço no preço da Fortline no Pregão SRP 9/2020 (R$ 2.460,00, oferecido em pregão do Tribunal de Justiça do Estado do Rio Grande do Norte) .
79.	Assim, a pesquisa que levantou os indícios de sobrepreço: (i)  primou por comparar produtos da mesmo fabricante/modelo, mitigando, assim, o risco de comparação de produtos diferentes; (ii) efetuou comparativos com utilização de preços não vencedores que eram maiores que os vencedores, o que se mostra favorável à Fortline e, por outro lado, reforça ainda mais os indícios de sobrepreço.
80.	Cumpre ainda tecer considerações sobre as duas seguintes alegações, feitas pela Fortline:
a)  na instrução inicial (peça 25, p. 18-28) , os preços da Fortline foram comparados com os de outros produtos diferentes, alguns decorrentes de especificações mais simplórias contidas nos editais utilizados pela Selog como referência para comparação, ignorando-se ainda, nesses comparativos, que, embora os produtos comparados possam ser do mesmo modelo, em cada modelo há possibilidades variadas de composição que influenciam no preço;
b)  os certames utilizados como referência para comparação de preços apresentam situações que impediriam tais comparativos, como especificações diferentes, licitações como preços máximos aceitáveis muito baixos, preços de licitantes inabilitadas ou desclassificadas.
81.	No tocante à suposta influência, nos preços, de variações de especificação dentro de cada modelo de produto, entende-se que a mera possibilidade dessas variações, por si só, não afeta a consistência da pesquisa de preços feita na instrução inicial, tampouco essa suposta variação foi demonstrada pela Fortline.
82.	A realização de pesquisa de preços em torno de cada modelo está adequada à necessidade de se realizarem comparações entre produtos similares, cujas diferenças não tenham impacto significativo no preço correspondente. Não é viável exigir que os comparativos de preços sejam feitos entre produtos e certames que tenham igualdade absoluta entre si, pois essa igualdade não ocorre nas especificações de objetos licitados. O que se deve buscar é a similaridade entre os produtos comparados, o que é garantido pela pesquisa que tem como critério de seleção produtos de mesmo modelo/fabricante, o que ocorreu no presente caso.
83.	Sobre outro ponto, a Fortline, ao tratar da poltrona giratória espaldar médio Cavaletti/Start-4002 (item 80 do certame) , alude a determinado certificado da ABNT que comprovaria a existência de um extenso rol de variações de especificação dentro desse mesmo modelo. Porém, tal certificado não se encontra nos autos, não tendo a empresa demonstrado que há efetivamente as alegadas variações de especificação por ela mencionadas.
84.	Além disso, ainda que estivesse demonstrada tal variedade, ainda assim seria necessário reconhecer que o argumento em questão é meramente genérico, pois não aponta quais diferenças de especificação poderiam ter sido relevantes a ponto de invalidar os indícios de sobrepreço relacionados a determinado modelo.
85.	Ainda sobre a pesquisa de preços para o item 80, a Fortline alega diferenças de especificação do produto nos editais dos certames utilizados como referência, quais sejam, o Pregão 187/2020 - Prefeitura Municipal de Balneário de Camboriú-SC e o Pregão 27/2020 - Universidade Tecnológica Federal do Paraná - Campus Mourão. Para tanto, coloca, lado a lado, as especificações contidas nesses dois editais e as especificações do edital do Pregão SRP 9/2020, para alegar, em seguida, que a especificação feita pela mencionada universidade é simplória e resulta em versão mais simples do modelo Cavaletti/Start-4002, razão pela qual o preço seria menor.
86.	Essa alegação é inconsistente. A Fortline não indicou quais aspectos da especificação feita pela universidade teriam barateado o produto em comparação com o oferecido na proposta vencedora do Pregão SRP 9/2020. Acrescente-se ainda que a especificação feita pela universidade é muito mais detalhada do que a realizada pelo Crea-SP (vide peça 211, p. 5-6) .
87.	Vale destacar que, em relação aos demais itens do certame pesquisados, a Fortline utiliza a mesma linha de argumentação, na tentativa de refutar a pesquisa de preços da instrução inicial. Em todos os casos, porém, ignora-se que, ainda que haja diferenças entre os editais dos certames comparados, o critério que define a pesquisa é o modelo associado ao preço objeto da comparação, conferindo a segurança necessária para se afirmar que foram comparados preços de produtos similares.
88.	No tocante à licitação da Pregão 187/2020 - Prefeitura Municipal de Balneário de Camboriú-SC, a Fortline faz afirmações que não alteram o fato de que o preço da proposta vencedora nesse certame foi de R$ 546,00, muito inferior ao preço da Fortline (R$ 1.365,00) .
89.	Nesse sentido, em nada importa a afirmação de que, nesse certame, houve poucos lances e o menor lance tenha sido feito por licitante inabilitada. O que interessa, no caso, é o menor preço não excluído do certame, mencionado no parágrafo anterior, que está relacionado ao mesmo modelo oferecido pela Fortline.
90.	Quanto ao preço que a Fortline ofereceu no Pregão 4/2020 - Comando da 12ª Região Militar, de R$ 399,00 para a poltrona Cavaletti/Start-4002, muito inferior ao preço de R$ 1.365,00 objeto da adjudicação no Pregão SRP 9/2020 em favor da mesma empresa, esta última alega agora que teria cometido erro no lance oferecido e que arcará com os prejuízos decorrentes.
91.	O argumento em questão carece de credibilidade. Não se vislumbra qualquer erro no lance de R$ 399,00, que é muito inferior ao preço que a Fortline ofereceu no Pregão SRP 9/2020 (R$ 1.365,00) , mas está muito mais próximo dos dois outros preços pesquisados para o mesmo item, relativos ao Pregão 187/2020 - Prefeitura Municipal de Balneário de Camboriú-SC e ao Pregão 27/2020 - Universidade Tecnológica Federal do Paraná - Campus Mourão (respectivamente R$ 546,00 e R$ 571,92) .
92.	Argumento igual (e, pelo mesmo motivo, inconsistente) também foi apresentado em relação ao item 25 do pregão 9/2020 - CREA/SP, mesa trabalho reta (1200x 600x 740 mm) , modelo Millus da fabricante Fortline, na tentativa de justificar porque, no pregão do Crea-SP, o preço foi de R$ 866,00, enquanto no Pregão 4/2020 - Comando da 12ª Região Militar o preço ofertado pela Fortline foi de R$ 549,00.
93.	Em relação ao item 82 (proposta vencedora da Fortline: R$ 654,00 para cadeira fixa sem braço Cavaletti/Start 4107 S) , a Fortline entende ser provável que o menor preço pesquisado, de R$ 296,10, ofertado pela empresa Tins - Soluções Corporativas Eireli (peça 322) em outro certame (item 2 do Pregão do Crea-GO, peça 321, p. 11-16) , se refira a outro modelo, o 4107 P, que, segunda alega, teria custo inferior ao do modelo 4107 S (estrutura em "s") .
94.	Ocorre que esse argumento se ancora apenas no fato de que a descrição, contida na proposta da Tins, subtraiu a letra "S" do nome do modelo. Isso, por si só, não permite inferir que o modelo ofertado seja o 4107 P. Na verdade, a inferência que se pode fazer é a de que a Tins ofertou efetivamente o modelo 4107 S, tendo em vista que esse é o modelo constante da fotografia descritiva do produto que consta do edital (vide peça 320, p. 40, com foto do modelo 4107 S) .
95.	A Fortline, em relação a vários itens, também alega que diversos preços pesquisados pela instrução inicial são inexequíveis.
96.	O argumento em questão é genérico e fundamentado unicamente na percepção da Fortline firmada com base em notas fiscais supostamente juntadas aos autos, as quais, entretanto, não foram encontradas.
97.	Além do mais, não há menção, pela Fortline, a preços utilizados nas comparações que sejam referentes a propostas desclassificadas por inexequibilidade.
98.	Em relação ao item 94 (longarina com braços 3 lugares Frisokar/Loop) , a Fortline alega ter havido a comparação com preços de pregão em que todas as licitantes foram inabilitadas.
99.	Ocorre que as pesquisas realizadas na instrução inicial primaram pela clareza, fazendo comparações as mais diversas, com o objetivo de não utilizar como referência um único preço de determinada licitação.
100.	Se é certo que um dos preços se refere a pregão em que todas as licitantes foram inabilitadas (Pregão 5/2020 - Prefeitura Municipal de Turvania) , é certo também que a instrução inicial comparou o preço ofertado no Pregão SRP 9/2020 com preços não recusados de outros certames que confirmam os indícios de sobrepreço, conforme demonstra o seguinte trecho (em especial o parágrafo destacado) , relativo ao item 94 do certame:
106. Caso seja adotado o menor preço identificado (R$ 1.190,46) , o possível sobrepreço seria de 531,69%. Caso seja adotado o preço mediano entre os três identificados (R$ 1.744,16) , o possível sobrepreço seria de 331,15%.
107. Ainda que seja adotado o maior preço entre os três (R$ 2.460,00) , cuja foto é idêntica ao ofertado pela Fortline, o possível sobrepreço seria de 205,69%.
108. Conforme imagens abaixo, em consulta realizada no dia 27/12/2020, identificaram-se modelos similares de outros fabricantes anunciados em sites de lojas de varejo na faixa de R$ 1.200,00 a R$ 1.700,00.
101.	Quanto à alegação da Fortline de que não seria correto pesquisar preços em sites de lojas, as quais só forneceriam mediante confirmação de pagamento e, portanto, poderiam oferecer preços mais baixos, é necessário esclarecer que a pesquisa de preços da instrução inicial menciona preços de sites com o intuito de confirmar os indícios de sobrepreço que sobressaem da comparação feita entre preços obtidos em certames.
102.	A Fortline também alega, em relação ao item 94 do certame, que as imagens dos produtos pesquisados apresentariam objetos diferentes. A alegação, entretanto, é inconsistente, pois as imagens remetem a produtos similares, passíveis de comparação.
103.	Quanto ao item 89 (poltrona de auditório convencional Cavaletti/Coletiva-12011) , a Fortline apresenta os preços de outros três certames, que resultaram em adjudicações por valores maiores do que o registrado em virtude do Pregão 9/2020 (Pregão 2/2020, do Tribunal de Justiça do Estado do Piauí (TJ-PI) ; Pregão 14/2019, do 9º Batalhão de Engenharia e Combate/MS; e Pregão SRP 14/2020, do Instituto Federal de Educação, Ciência e Tecnologia de Rondônia, Campus de Colorado do Oeste) .
104.	Ocorre que, em sentido contrário, a pesquisa de preços feita na instrução inicial logrou demonstrar que a disputa, em certames, pelo fornecimento desse produto vem resultando em ofertas baseadas em preços inferiores a mil reais, o que destoa significativamente do preço registrado no Pregão SRP 9/2020, que foi de R$ 1.928,00.
105.	Além do mais, o preço de R$ 2.374,05, obtido no Pregão 2/2020, do TJ-PI, é inservível para fins de comparação nestes autos, uma vez que: (i) não foi o menor preço para o respectivo item (houve lance válido de outra empresa com menor valor, de R$ 1.735,00, peça 324, p. 10) , só tendo sido objeto de adjudicação em decorrência do fato de o pregão ter previsto a adjudicação pelo preço global, e não por item; (ii)  a poltrona oferecida pelo preço em questão é de fabricante e modelo diferentes (Poltrona de auditório para pessoas obesas, Fabricante Informobile, Marca Kastrup, Modelo KAS 007 Royale, peça 324, p. 7) .
106.	Quanto ao preço obtido no Pregão 14/2019, do 9º Batalhão de Engenharia e Combate/MS, de R$ 2.999,09 (adjudicatária: Bali Comercial Ltda.) , este último também é inservível para comparação no presente caso, tendo em vista que se refere a produto de fabricante e modelo diferentes (Fabricante Rhodes, Marca Rhodes, modelo Auditório Eco Obeso) (peças 325 e 327) . Acrescente-se ainda que, no âmbito do respectivo item do certame, observou-se disputa quase inexistente, com participação de duas empresas no item em questão, tendo somente a adjudicatária feito o único lance, com diminuição irrisória do valor ofertado (diminuição de R$ 0,91) , o que destoou, inclusive, de outros itens da mesma licitação, que obtiveram maiores participação e disputa na fase de lances.
107.	E em relação ao terceiro pregão citado (Pregão SRP 14/2020, do Instituto Federal de Educação, Ciência e Tecnologia de Rondônia, Campus de Colorado do Oeste) , que obteve o preço de R$ 2.475,00 (peça 326, p. 176) , este último é também inservível para comparação no presente caso, tendo em vista que se trata também de produto de fabricante e modelo diferentes (poltrona de auditório para obeso, fabricante TOK Plastmetal, Marca Tok, modelo PA01 Obeso) . Acrescente-se ainda que, no âmbito do respectivo item do certame, observou-se disputa quase inexistente, com participação de apenas duas empresas no item em questão, com poucos lances e diminuições de valor, o que destoou, inclusive, de outros itens da mesma licitação, que obtiveram maiores participação e disputa na fase de lances (peça 326) .
108.	A Fortline também tenta justificar os preços mediante a alegação de alterações nos preços de insumos e outras mudanças de mercado. Essa alegação, entretanto, não desmerece as conclusões que, como ocorre no presente caso, foram extraídas de comparações de preços realizadas com metodologia adequada e que considera lapso temporal aceitável para pesquisa.
109.	Portanto, os indícios de sobrepreço não foram afastados e indicam falha na fase de planejamento, que não muniu o certame com pesquisa de preços que pudesse mitigar o risco de sobrepreço, possibilitando que houvesse a adjudicação em favor de proposta com preços com indícios de irregularidade.
110.	No caso, o ETP (peça 235, p. 10) apresentou planilha de formação de custos e formação de preços e planilha de pesquisa de preços (peça 235, p. 181-191) , as quais tiveram como base preços coletados junto a quatro empresas, todos eles superiores aos identificados na pesquisa constante da instrução inicial, relativamente à amostra pesquisada. 
111.	Sem qualquer justificativa, o ETP traz pesquisa que: (i)  está desacompanhada de metodologia de sua realização; (ii)  não contempla preços de contratações de outros órgãos/entidades ou preços constantes de painéis de contratações/preços e/ou bancos de preços, violando-se, em especial, o art. 15, caput, inciso V e § 1º, da Lei 8.666/1993; (iii) se baseia unicamente em cotações junto a quatro empresas; (iv) não informa como foram escolhidas as empresas consultadas; (v) as empresas consultadas limitaram-se a preencher tabela com cotação de preço para cada um dos itens do certame, descritos unicamente com o padrão de descrição da relação de itens formulada pelo Crea-SP, não havendo, assim, quaisquer informações sobre os produtos especificamente oferecidos por cada uma delas (peças 235, p. 192-210, e 236, p. 1-24) , o que afeta a credibilidade dessas cotações quanto à veracidade de tais empresas trabalharem efetivamente com o fornecimento de todos os produtos/serviços licitados.
112.	A média das cotações obtidas junto às quatro empresas constituiu o preço unitário estimado/referencial de cada item, conforme registrado na ata do pregão (peça 318) . E, conforme o quadro a seguir, os preços homologados em relação aos quais há indícios de sobrepreço são inferiores aos preços unitários de referência/estimados, o que reforça que estes últimos deram ensejo à aceitação, no certame, de valores com tais indícios de sobrepreço.
	COMPARAÇÃO ENTRE OS PREÇOS ESTIMADOS NA FASE DE PLANEJAMENTO E OS PREÇOS HOMOLOGADOS À FORTLINE NO PREGÃO SRP 9/2020-CREA-SP (Preços em R$) 

	COTAÇÕES NA FASE DE PLANEJAMENTO (empresas consultadas e valores obtidos, em R$) 
	Preços Unitários Homologados à Fortline
	Desconto obtido

	Camplex
	Jumaq
	Innovare Work Desing
	Metamóveis
	Média dos Preços Unit. das cotações
		
	ITEM
	Qtde
	Preço Unit.
	Preço Total
	Preço Unit.
	Preço Total
	Preço Unit.
	Preço Total
	Preço Unit.
	Preço Total
			
	25
	450
	798,60
	359.370,00
	858,72
	386.424,00
	894,63
	402.583,50
	945,00
	425.250,00
	874,24
	866,00
	0,94%

	76
	300
	1.981,34
	594.402,00
	1.982,11
	594.633,00
	2.083,75
	625.125,00
	2.100,00
	630.000,00
	2.036,80
	1.898,00
	6,81%

	79
	150
	1.501,15
	225.172,50
	1.488,24
	223.236,00
	1.565,39
	234.808,50
	1.547,00
	232.050,00
	1.525,45
	1.414,00
	7,31%

	80
	800
	1.393,53
	1.114.824,00
	1.477,41
	1.181.928,00
	1.481,11
	1.184.888,00
	1.641,00
	1.312.800,00
	1.498,26
	1.365,00
	8,89%

	81
	1.200
	1.148,43
	1.378.116,00
	1.265,27
	1.518.324,00
	1.173,50
	1.408.200,00
	1.214,00
	1.456.800,00
	1.200,30
	1.091,00
	9,11%

	82
	1.500
	665,45
	998.175,00
	689,49
	1.034.235,00
	701,05
	1.051.575,00
	900,00
	1.350.000,00
	739,00
	654,00
	11,50%

	85
	350
	2.379,04
	832.664,00
	2.529,54
	885.339,00
	2.459,94
	860.979,00
	2.411,00
	843.850,00
	2.444,88
	2.268,00
	7,23%

	89
	1.000
	1.965,50
	1.965.500,00
	2.110,20
	2.110.200,00
	2.055,79
	2.055.790,00
	2.100,00
	2.100.000,00
	2.057,87
	1.928,00
	6,31%

	91
	450
	652,72
	293.724,00
	669,67
	301.351,50
	685,73
	308.578,50
	700,00
	315.000,00
	677,03
	677,00
	0,00%

	94
	240
	6.958,82
	1.670.116,80
	7.488,71
	1.797.290,40
	7.794,12
	1.870.588,80
	7.842,00
	1.882.080,00
	7.520,91
	7.520,00
	0,01%

												Média dos Descontos:
	5,81%

113.	Agora, em sede de oitiva, o Crea-SP novamente se atém a apresentar preços de pesquisas obtidos via cotações junto a empresas, sem justificar por que suas pesquisas não abrangeram outros parâmetros que, inclusive, são prioritários, como os painéis preços e outras aquisições e contratações similares no âmbito da Administração Pública, em desacordo com o estabelecido no art. 5º, caput, incisos I e II e § 1º, da IN Seges/ME 73/2020, citada pela própria contratante como fundamento para sua pesquisa de preços.
114.	Reforçando que as irregularidades tratadas nos autos têm como consequência o comprometimento da competitividade, observa-se que o percentual de desconto obtido no certame foi, na média, de apenas 5,81%.
115.	Registre-se que a Srª. Camila Mariana de Jesus Pereira, chefe da UTM, consignou, em um dos expedientes que assinou no âmbito do certame (Memorando 28/2020 - UTM, peça 237, p. 4) , que "a UTM contou com auxílio de técnicos da empresa PAS - Projetos, assessoria e Sistemas Eirelli para solicitação dos orçamentos e especificações técnicas dos mobiliários".
116.	Ocorre que, no âmbito da cópia do processo de licitação fornecido ao TCU, não há quaisquer evidências e documentos que materializem o mencionado auxílio técnico suspostamente prestado em favor da UTM.
117.	A irregularidade desse item da oitiva não foi elidida, sendo necessária a realização de audiência dos responsáveis pelos atos de planejamento do certame e da aprovação dessa fase do certame, já identificados nos itens anteriormente examinados.
118.	Além disso, considerando que, respeitado o contraditório e a ampla defesa, o Crea-SP não logrou afastar esta e outras graves irregularidades submetidas à sua manifestação por meio de oitiva (e examinadas ao longo desta instrução) , que maculam irremediavelmente o certame, será proposta, ao final desta instrução, determinação para anular o Pregão SRP 9/2020.
Item E (oitiva) : adoção de certames referenciais (peça 4, p. 2) para verificação da adequação do valor estimado, eivados de irregularidades, indícios de direcionamento, restrições, além de realizados há muitos anos, com diferença temporal incompatível para a finalidade de verificação de preços praticados no mercado, em possível afronta ao princípio da economicidade.
Manifestação do Crea-SP sobre os indícios de irregularidades:
a) os editais referenciais foram utilizados não para estimativa ou definição de preços referenciais, mas tão somente para verificar os casos de sucesso de aquisição dos produtos que apresentassem a melhor relação custo-benefício, não necessariamente os mais baratos;
b) assim, o objetivo da utilização dos editais referenciais foi demonstrar que a Administração Pública já vem, há anos, utilizando os mesmos critérios de formação de grupos de itens com mesma natureza, de detalhamento de objeto, de solicitação de documentos de conformidade com normas da ABNT e de declaração de garantia (peça 215, p. 38) ;
c) não é possível alegar que, nos certames utilizados como referência, há indícios de direcionamento, tendo em vista a aprovação deles pela Advocacia-Geral da União e a participação significativa de licitantes, com variedade de empresas vencedoras (peça 215, p. 38) .
Análise:
119.	De fato, verifica-se que, ao contrário do que consta da redação do presente item de oitiva, os mencionados certames referenciais não foram utilizados para a definição dos preços estimados e referenciais, já que tal procedimento se fundamentou exclusivamente em cotações junto a quatro empresas, conforme mencionado no exame do item anterior de oitiva.
120.	Assim, o presente ponto de oitiva encontra-se devidamente esclarecido, não demandando providências adicionais no âmbito deste processo.	
Item F (oitiva) : justificativa para manter os órgãos participantes do pregão 9/2020 no Siasgnet, embora tenha informado a esta Corte de Contas de que eles seriam removidos do certame.
Manifestação do Crea-SP sobre os indícios de irregularidades:
a) ao tratar da informação de que teria havido empenho por participantes e aderentes, informa que corrigiu o edital, para exclusão dos participantes, cumprindo o que teria sido informado ao TCU em sede de acompanhamento do edital promovido pela Selog. O fato de os participantes não terem sido retirados dessa condição no sistema de gestão da ata de registro de preços deve-se a limitação do próprio sistema, que não permite ao gerenciador retirá-los (peça 139, p. 6) . Assim, diante dessa impossibilidade, todos os participantes foram comunicados, em setembro de 2020, da respectiva exclusão do certame (peças 140-141) . Assim, eventuais empenhos feitos pelos ex-participantes são de única e exclusiva responsabilidade deles. Além disso, teria sido solicitada pelo Crea-SP a exclusão dos participantes no sistema (peça 145-146) ;
b) sobre a suposta majoração indevida do valor homologado mediante inclusão do montante que seria relativo aos ex-participantes, ampliando a margem disponível para adesões, esclarece que vinha permitindo as adesões de maneira criteriosa, para impedir que fossem realizadas acima dos limites legalmente permitidos (peça 139, p. 7) . Para tanto, considerava apenas o valor homologado relativo à demanda do Crea-SP;
c) teria havido apenas um caso em que, devido ao fato de o sistema ainda manter os participantes, não houve o bloqueio de adesões acima do limite, porém já teriam sido adotadas providências no sentido de promover o cancelamento delas (peça 139, p. 12) ;
d) os atos relativos ao pregão foram imediatamente suspensos. Nenhuma aquisição foi autorizada, e não foi encaminhada documentação aos aderentes, para evitar que estes pudessem dar sequência às suas aquisições, preservando-se, assim, o erário caso o TCU conclua pela não continuidade da licitação. Todos os aderentes foram comunicados da situação (peça 215, p. 1) ;
Análise:
121.	O Crea-SP demonstrou que sofrera entraves em tentativas de exclusão dos participantes no âmbito do sistema SiasgNet. Nesse sentido, apresentou o pedido feito ao gestor do sistema para que prestasse auxílio sobre o assunto (peça 146) e a resposta a tal demanda (peça 145) , apresentada nos seguintes termos:
Solução da solicitação:
Em atenção à sua demanda, que trata de dúvidas sobre a possibilidade de cancelar a autorização de adesões de atas, esclarecemos que não é possível uma vez que o órgão gerenciador já havia permitido adesões.
Posto que as UASG's Participantes são inseridas previamente, sugerimos que entre em contato com as mesmas e informe que por determinação do TCU as adesões foram proibidas, não podendo ser gerados contratos ou empenhos para as referidas adesões.
Em relação às UASG's que solicitaram caronas, sugerimos que exponha a situação e solicite que remanejem (devolvam) os quantitativos previamente autorizados ou que apenas não utilizem para que não descumpram a determinação do Tribunal de Contas da União.
Por oportuno, pedimos desculpas pela morosidade no envio da resposta.
Você também pode acompanhar o andamento da sua solicitação, ao acessar, em Minhas Solicitações.
Para acessá-lo basta utilizar o link: portaldeservicos.planejamento.gov.br
122.	A resposta acima transcrita mencionou a impossibilidade de cancelamento de participações (pelo contexto, o termo "adesão", no primeiro parágrafo acima transcrito, se refere aos participantes e não aos caronas) e orientou o Crea-SP a solucionar o problema mediante comunicação aos participantes, solução essa que foi efetivamente adotada, conforme mensagens de e-mail juntadas (peças 140-141) .
123.	Poder-se-ia analisar, neste momento, outras possibilidades de solução que poderiam ter sido adotadas à época, como o cancelamento da Intenção de Registro de Preços (IRP) para o posterior cadastro de uma outra, dessa feita sem os participantes. Quanto a esta última alternativa, não está claro que o gerenciador não tinha possibilidade de adotá-la.
124.	De qualquer modo, ainda que a solução adotada eventualmente não tenha sido a mais adequada ou não tenha sido a única viável à época, o Crea-SP justificou suficientemente a não modificação da situação dos participantes no sistema de gestão de registro de preços, informando ainda que ordenou a comunicação (peça 141, p. 1) e efetivamente comunicou cada um deles da respectiva exclusão, tudo isso baseado em orientação do gestor do sistema. Adicionalmente, e conforme examinado em item posterior desta instrução que trata de oitiva e construção participativa junto a tais participantes, estes últimos informaram que não levaram adiante e não executaram despesas no âmbito dos processos de aquisição vinculados ao Pregão 9/2020, demonstrando que a não exclusão do SiasgNet não gerou consequências.
125.	Assim, o presente ponto de oitiva encontra-se devidamente esclarecido, não demandando providências adicionais no âmbito deste processo.
Item G: agrupamento de itens com certa heterogeneidade em um mesmo lote. O grupo 1 contemplou gaveteiros, armários, suportes para pasta suspensa, mesas e balcões. Além disso, dentro de uma mesma categoria de mobiliário no grupo 1, como mesa, com 32 itens variando pelas dimensões e material construtivo. O lote três reuniu sofás, longarinas, poltronas e poltronas de auditório. Além disso, dentro de uma mesma categoria de mobiliário no grupo 1, como poltrona, variando pelas dimensões e material construtivo, como poltronas giratórias, com oito itens variando pelas dimensões e material construtivo.
Fundamento legal ou jurisprudencial: art. 15, IV, da Lei 8.666/1993 e a Súmula 247 do TCU.
Contextualização:
126.	A presente irregularidade, embora citada na instrução inicial (peça 25, p. 14) , não chegou a constar como item da oitiva na proposta de encaminhamento acolhida pelo relator. Ainda assim, houve espontânea manifestação do Crea-SP sobre a questão, conforme a seguir mencionado.
Manifestação da Unidade Jurisdicionada sobre os indícios de irregularidades:
a) os itens agrupados possuem a mesma natureza e ainda são usualmente fabricados e revendidos por diversas empresas do ramo moveleiro;
b) o processo administrativo motiva os agrupamentos sob a justificativa de atendimento ao princípio da padronização e à obtenção de economia de escala (peça 215, p.4) ;
c) os agrupamentos em lote, em lugar da aquisição por itens, evitam custos e riscos relacionados à gestão de exagerada quantidade de contratos;
d) oferece exemplo de empresa que forneceria ao mesmo tempo todos os itens de determinado grupo (peça 215, p. 8-12) ;
e) outras licitações já teriam realizados agrupamentos similares ao realizado no Pregão 9/2020 (peça 215, p. 7-12) , conforme atas de outros certames que teriam sido juntadas ao processo administrativo do referido pregão;
f) em situação semelhante, o TCU teria apenas determinado que não houvesse a permissão de adesão a itens de lotes cujo adjudicatário não tivesse cotado o menor preço para ele (Acórdão 7243/2017-TCU-Segunda Câmara, Relator Ministro André Luís de Carvalho) . Informa, então, o Crea-SP que só serão adquiridos os itens cujo preço seja o menor oferecido na licitação. Além disso, o TCU já teria se manifestado pela legitimidade da reunião de itens de mesma característica em um mesmo grupo/lote (Acórdão 5301/2013-TCU-Segunda Câmara, relator Ministro André Luís de Carvalho) .
Análise:
127.	A realização, sem critérios técnicos, de agrupamentos de grandes quantidades de itens de mobiliário para formação de lote potencializa o risco de haver diminuição da competitividade no certame em decorrência de eventuais empresas do ramo não terem condições de oferecer produtos e serviços para todos os itens de determinado lote.
128.	No caso, o grupo 1 reuniu 59 itens, incluindo mesas, armários, suportes de pasta suspensa, módulos de estação de trabalho e confecção de painéis, sendo que cada um desses produtos/serviços consta não de um, mas de vários dos itens que constituem esse grupo. Ou seja, nada impediria ao menos estudar a possibilidade de criar grupos menores com os itens do grupo 1, de acordo com o tipo de produto serviço.
129.	Além disso, é necessário observar que os demais grupos apresentaram quantidades de itens bem menores. Ainda assim, o grupo 3 contempla dois tipos de produto/serviço: 8 itens de confecção de móveis/placas/painéis de vidro; e 22 itens de cadeira. Nesse caso, nada impediria ao menos estudar a possibilidade de criar dois grupos menores, em vez desse grande grupo.
130.	Ocorre que o ETP, o termo de referência, os demais documentos do planejamento e a resposta à oitiva apresentam justificativas apenas genéricas para a forma de parcelamento realizada.
131.	Nesse sentido, alega-se que o critério de agrupamento atendeu à necessidade de padronização. Essa justificativa é genérica, pois não adentra na questão de como se procedeu à reunião de muitos itens em poucos grupos (cinco grupos) e não informa quais problemas de padronização poderiam advir da criação de grupos menores e mais específicos do que os formados no certame.
132.	A justificativa da padronização não pode ser utilizada sem qualquer critério, porque, levada ao extremo, permitiria até mesmo que os 109 itens viessem a ser licitados em lote único.
133.	Assim, as justificativas apresentadas são inconsistentes e superficiais, não fundamentando devidamente a forma de parcelamento adotada no Pregão 9/2020, sendo essa uma das irregularidades capazes de ter resultado na baixa competitividade observada no certame.
134.	Consequentemente, conclui-se que houve o agrupamento injustificado dos itens do Pregão 9/2020, uma vez que os grupos reúnem itens heterogêneos que, em princípio, poderiam ser licitados separadamente ou em grupos menores específicos para cada tipo de produto/serviço, a fim de melhor aproveitar as particularidades do mercado, conforme o art. 15, IV, da Lei 8.666/1993 e a Súmula 247 do TCU.
135.	Desse modo, a irregularidade ora tratada não foi elidida, sendo necessária a realização de audiência dos responsáveis pelos atos de planejamento e da aprovação dessa fase do certame, já identificados nos itens anteriormente examinados.
Item H: exigência, para alguns itens, de certidão de registro profissional de responsabilidade técnica, o que, em cognição sumária, tratando-se de aquisição de itens de mobiliário e não execução de serviços de engenharia, entende-se não ser razoável.
Fundamento legal ou jurisprudencial: princípios da motivação e da razoabilidade e o art. 3º, incisos I a III, da Lei 10.520/2002.
Contextualização:
136.	A presente irregularidade, embora citada na instrução inicial (peça 25, p. 14) , não chegou a constar como item da oitiva na proposta de encaminhamento acolhida pelo relator. Ainda assim, houve espontânea manifestação do Crea-SP sobre a questão, conforme a seguir mencionado.
Manifestação do Crea-SP sobre os indícios de irregularidades:
a) os laudos de conformidade ergonômica podem ser emitidos por engenheiros de segurança do trabalho, dentre outros profissionais aptos. Não se trata de documento sobre a produção ou fornecimento do produto, mas de laudo que atesta a conformidade ergonômica. Assim, no caso de emissão de laudo por engenheiro, é necessário haver a respectiva Anotação de Responsabilidade Técnica (ART) junto ao Crea, razão pela qual o profissional emitente deve ter registro profissional no referido conselho de fiscalização (peça 215, p. 22-23) ;
b) tal exigência não gerou desclassificação de licitantes (peça 215, p. 23) ;
Análise:
137.	O Crea-SP, ao apresentar a resposta acima mencionada, justifica a necessidade de certidão de registro profissional de responsabilidade técnica no Crea sob o argumento de que os laudos também exigidos para os produtos podem ser emitidos por engenheiros. Mas essa mesma resposta aduz que não necessariamente os engenheiros são os únicos aptos à emissão desses laudos. Essa não exclusividade para emissão dos laudos só reforça que é descabida a exigência do referido registro profissional, já que o próprio Crea-SP entende não haver necessidade de os laudos serem emitidos somente por engenheiros.
138.	Assim, diante da inconsistência da argumentação da resposta à oitiva, e considerando que a referida certidão foi colocada como exigência em itens do certame relativos a produtos e não a serviços de engenharia, permanece sem justificativa a inclusão, no certame, da exigência ora examinada.
139.	Acrescente-se que o ETP, o termo de referência e os demais documentos da fase de planejamento não trazem quaisquer justificativas para a inclusão da exigência ora tratada, violando o princípio da motivação.
140.	A exigência, para alguns itens (itens 49, 68-87, 89, 90 e 95-97, peça 308, p. 128, 131-133, 135-138 e 140) , de certidão de registro profissional de responsabilidade técnica no Crea consta do anexo que descreve os itens licitados e as respectivas exigências a serem atendidas para cada um deles (peça 235, p. 15-180) , anexo esse que faz parte do conjunto documental integrante do ETP e do termo de referência.
141.	Observe-se que essa ausência de justificativas adequadas para as exigências técnicas do certame também não passou despercebida pelo setor jurídico do Crea-SP (peça 238, p. 2-6) . Ao emitir parecer de aprovação condicionado à regularização de pendências, tal setor fez recomendação que tratou da necessidade de apresentação das fundamentações necessárias quanto aos aspectos técnicos, relativos aos critérios, às especificações do objeto e às demais exigências a serem atendidas pelos fornecedores:
12. Não cabe a esta assessoria jurídica entrar no mérito dos critérios técnicos elencados, não obstante, ressalta-se a necessidade de a unidade técnica avaliar e, em sendo o caso, justificar e demonstrar de que as mesmas no interferem na competitividade da licitação.
13. Nesse sentido, os documentos de habilitação técnica devem ser restritos ao que prescreve o artigo 30 da Lei n°8.666/93 para que não haja restrição de competição. O mesmo raciocínio deve ser utilizado quanto a especificação dos objetos constantes nos Anexos II e III. Ademais, impossível olvidar que o Tribunal de Contas da União não obsta a exigência de certificação de produto em relação a determinada norma. Não obstante, o TCU exige que seja devidamente fundamentada no processo licitatório (ex vi TC Processo 011.520/2010-8; Ac. 61/2013) , mediante parecer técnico. Desta forma recomenda-se que a unidade técnica faca consignar a devida manifestação técnica quanto as exigências das certificações indicadas no processo em epígrafe, notadamente, as constantes no anexo III (fis. 312v e ss.) . [destaque nosso]
142.	Assim, o processo foi encaminhado à Unidade Técnica e de Manutenção (UTM) , chefiada pela Srª. Camila Mariana de Jesus Pereira, para análise e manifestação quanto ao solicitado pelo setor jurídico (peça 238, p. 7) .
143.	Ocorre que, em resposta às recomendações do setor jurídico, a referida chefe da UTM tão somente apresentou documento intitulado "Projeto de Mobiliário" (peça 238, p. 8-87) , que se resume a apresentar fotografias e desenhos do mobiliário em seus respectivos ambientes (peça 238, p. 8-66) e tabela com os quantitativos de cada item do mobiliário distribuídos pelas subunidades do Crea-SP (peça 238, p. 69-87) , nada havendo em relação às justificativas técnicas faltantes.
144.	Em seguida, o processo foi encaminhado ao superintendente administrativo, Sr. Alessandro Baumgartner, que não o submeteu a nova manifestação do setor jurídico. Na oportunidade, manifestou que a UTM havia atendido às recomendações do setor jurídico e demais processos legais, autorizando o prosseguimento do processo e reconhecendo a regularidade do processo até aquele momento (peça 238, p. 90) .
145.	Resta claro que a exigência em questão não foi fruto de parecer ou análise técnica que a motivasse, razão pela qual a irregularidade não foi elidida. Assim, entende-se necessária a realização de audiência dos responsáveis pelos atos de planejamento e da aprovação dessa fase do certame, já identificados nos itens anteriormente examinados.
Manifestação da Unidade Jurisdicionada sobre a construção participativa de deliberações:
a) o pregão foi suspenso, comunicando-se todos os órgãos que solicitaram adesão (peça 215, p. 39) ;
b) está sendo realizada pesquisa de preços para verificação de eventual sobrepreço, que, se devidamente constatado, culminará no cancelamento dos respectivos itens caso o fornecedor não aceite reduzi-los (peça 215, p. 39) ;
c)  continuará a pesquisar preços em outros certames, mantendo o compromisso de sempre realizar tal procedimento quando da emissão de qualquer empenho (peça 215, p. 41) .
Análise:
146.	Respeitado o contraditório e a ampla defesa, o Crea-SP não logrou afastar as graves irregularidades submetidas à sua manifestação por meio de oitiva, as quais foram examinadas nos itens A a D retro. Conforme visto anteriormente, tais irregularidades maculam irremediavelmente o certame em aspectos do planejamento, que são fundamentais não só para assegurar a higidez do procedimento, mas também para garantir a competitividade da licitação, a obtenção da proposta mais vantajosa e a efetiva caracterização da necessidade a ser satisfeita. Além disso, os indícios de sobrepreço apontam para a antieconomicidade do resultado do certame.
147.	Assim, diante da necessidade de obstar a celebração de contratos e empenhos e a realização de despesas com base em processo licitatório com vícios insanáveis, será proposta determinação para que seja anulado o Pregão SRP 9/2020, do Crea-SP, e a respectiva ARP.
Item I: oitiva da Universidade Federal do Amazonas, Hospital dos Servidores do Estado do Rio de Janeiro, Hospital Federal Cardoso Fontes e Hospital Geral de Bonsucesso, com amparo no art. 276, § 3º, do Regimento Interno/TCU, para que se pronunciem em relação às aquisições de itens do pregão 9/2020 - CREA/SP na condição de órgão participante, apesar de terem sido removidos da licitação pelo órgão gerenciador.
Manifestação das Unidades Jurisdicionadas acima mencionadas sobre os indícios de irregularidades, bem como manifestação dessas unidades e das demais participantes excluídas do certame (Instituto Federal de Educação Ciência e Tecnologia do Espírito Santo; Universidade Federal de Roraima; Hospital Universitário Gaffrée e Guinle; e Hospital Geral de Ipanema) a respeito da construção participativa:
a)  não deram andamento aos processos de contratação via participação/adesão e não chegaram a concluir qualquer aquisição, tendo adotado ou estando em curso a adoção de medidas no sentido de cancelar os empenhos, nos casos em que estes tenham sido emitidos.
Análise:
148.	Além da informação prestada pelos órgãos/entidades comunicando o não andamento dos procedimentos para aquisição com base no Pregão 9/2020, fez-se pesquisa, no Siafi, das ordens bancárias já emitidas em 2021 em favor da Fortline, não tendo sido encontrado qualquer ordem emitida por eles.
149.	De qualquer modo, diante da necessidade de obstar a eventual celebração de contratos e empenhos e a realização de despesas com base em processo licitatório com vícios insanáveis, será proposta determinação para que seja anulado o Pregão SRP 9/2020, do Crea-SP, e a respectiva ARP.
Item J: oitiva do Colégio Militar de Brasília e Departamento Geral de Pessoal do Exército, com amparo no art. 276, § 3º, do Regimento Interno/TCU, para que se pronunciem em relação às aquisições de itens do pregão 9/2020 - CREA/SP na condição de órgão carona, apesar de terem seus certames para aquisição de mobiliário recentemente suspensos cautelarmente por esta Corte de Contas, em virtude de vícios similares aos identificados no pregão em comento.
Manifestação das Unidades Jurisdicionadas sobre os indícios de irregularidades e sobre a construção participativa:
a)  o Departamento Geral de Pessoal do Exército informou o cancelamento do empenho em favor da Fortline, não tendo realizado qualquer aquisição ou pagamento.
b)  Já o Colégio Militar de Brasília (CMB) apresentou as seguintes justificativas:
b.1)  os certames que integrava na condição de participante foram suspensos pelo TCU ou por decisão da área de controle interno. Diante disso, foram descentralizados recursos de caráter emergencial para empenho imediato no término do exercício financeiro de 2020;
b.2)  dessa forma, o CMB procurou ARP vigentes para atender suas necessidades e para uso dos referidos recursos, tendo encontrado o Pregão 9/2020, do Crea-SP, que estaria apto a satisfazer suas demandas;
b.3)  no tocante aos vícios encontrados no Pregão 9/2020, o CMB, até o momento da solicitação de adesão, não havia recebido qualquer notificação a respeito dos problemas semelhantes aos encontrados no Pregão desenvolvido pelo CMB. Nesse sentido, o ofício de notificação no âmbito do TC Processo 047.378/2020-4 foi endereçado ao CMB apenas em 5/1/2021. Até essa data o CMB não havia recebido qualquer notificação ou aviso de impedimento ou de óbices à adesão à ARP do Crea-SP, adesão essa que foi autorizada pela contratada e pelo gerenciador;
b.4)  sobre a diligência ao CMB para solicitar "processo administrativo referente à adesão ao pregão 7/2014 - BGP", informou não ter participado e não ter feito aquisições, empenhos ou adesões no referido certame.
Análise:
150.	A situação do Departamento Geral de Pessoal do Exército está esclarecida, tendo havido o cancelamento do empenho e da iniciativa de realizar aquisição por meio da adesão questionada (vide pesquisa no Siafi informando o cancelamento do empenho, peça 310) .
151.	Quanto ao CMB, embora sua resposta à oitiva não apresente informações sobre o que resultou de sua adesão na ARP do Crea-SP, fez-se pesquisa no Siafi, não tendo sido encontradas ordens bancárias do CMB para a Fortline que tivessem relação com despesa/nota fiscal realizada/emitida a partir de 15/12/2020 (data da assinatura da ARP) . Além disso, os empenhos do CMB em favor da Fortline foram inscritos em restos a pagar não processados a liquidar, sem registro de qualquer evento relacionado a eventuais pagamentos.
152.	Assim, e considerando que será proposto, ao final desta instrução, determinar a anulação do Pregão SRP 9/2020 e a respectiva ARP, promovendo-se a comunicação do acórdão a todos os órgãos interessados no certame, não há necessidade de quaisquer informações adicionais sobre a questão.
Item K (diligências) : I. diligência do Crea-SP, para que apresente: 
a) íntegra do processo administrativo que originou o Pregão Eletrônico SRP 9/2020 - CREA/SP:
a.1) estudo técnico preliminar que demonstre a viabilidade técnica, econômica e mercadológica da solução pretendida e mencione as diversas empresas/indústrias aptas a atender à demanda conforme a diversidade de composição de cada um dos grupos, com indicação inequívoca da marca, modelo, características que atendam todas as exigências constantes do termo de referência;
a.2) pesquisa de preços realizada, com respectiva metodologia, contendo todas as fontes utilizadas como parâmetro, incluindo as propostas das empresas eventualmente consultadas;
a.3) documentos de planejamento com a definição das necessidades da unidade gerenciadora e dos participantes, incluindo informações de quantitativo de mobiliário atual das unidades envolvidas, bem como de mudanças pretendidas, de modo a justificar objetivamente os quantitativos licitados do gerenciador e participantes;
a.4) parecer jurídico que aprovou o edital e o seu termo de referência;
a.5) pareceres técnicos de análise que teriam rejeitado e/ou aprovado os produtos ofertados pelas licitantes no certame, assim como as respectivas documentações das propostas enviadas e seus catálogos técnicos;
b) lista de todos os órgãos/unidades participantes, respectivos itens e quantitativos de que participam;
c) lista de todas as adesões ao pregão 9/2020 e as respectivas autorizações;
d) informe o nome dos responsáveis pela elaboração da justificativa técnica encaminhada ao Tribunal de Contas da União por e-mail em resposta aos questionamentos advindo do Alice.
II. Diligência do Universidade Federal do Amazonas, do Instituto Federal de Educação Ciência e Tecnologia do Espírito Santo, do Hospital Geral de Bonsucesso, da Universidade Federal de Roraima, da Hospital dos Servidores do Estado do Rio de Janeiro, do Hospital Universitário Gaffrée e Guinle, do Hospital Geral de Ipanema, do Hospital Federal Cardoso Fontes, para que encaminhe cópia dos seguintes documentos e/ou esclarecimentos:
a) íntegra do processo administrativo que originou a sua participação no Pregão Eletrônico SRP 9/2020 - CREA/SP:
a.1) estudo técnico preliminar que demonstre a viabilidade técnica, econômica e mercadológica da solução pretendida e mencione as diversas empresas/indústrias aptas a atender à demanda conforme a diversidade de composição de cada um dos grupos, com indicação inequívoca da marca, modelo, características que atendam todas as exigências constantes do termo de referência;
a.2) pesquisa de preços realizada, com respectiva metodologia, contendo todas as fontes utilizadas como parâmetro, incluindo as propostas das empresas eventualmente consultadas;
a.3) documentos de planejamento com a definição das necessidades da unidade gerenciadora e dos participantes, incluindo informações de quantitativo de mobiliário atual das unidades envolvidas, bem como de mudanças pretendidas, de modo a justificar objetivamente os quantitativos licitados do gerenciador e participantes;
a.4) parecer jurídico que aprovou o edital e o seu termo de referência;
a.5) pareceres técnicos de análise que teriam rejeitado e/ou aprovado os produtos ofertados pelas licitantes no certame, assim como as respectivas documentações das propostas enviadas e seus catálogos técnicos;
III. Diligência do Colégio Militar de Brasília e do Departamento Geral de Pessoal do Exército, para que encaminhe a íntegra do processo administrativo referente à adesão ao pregão 7/2014 - BGP, incluindo o estudo técnico preliminar, as pesquisas de preços, contratos assinados, empenhos emitidos, ordens bancárias pagas, medições (em caso de serviços) , notas fiscais, registros dos bens adquiridos em sistema de patrimônio (número de patrimônio) ;
Resposta dos órgãos/entidades às diligências:
153.	Os órgãos/entidades diligenciados apresentaram os documentos elencados no item D desta instrução, cabendo destacar a apresentação de cópia do processo do Pregão SRP 9/2020 pelo Crea-SP (peças 234-242, 244-245 e 248-277) .
Análise:
154.	Os documentos apresentados em resposta às diligências foram contemplados no curso da presente instrução quando se fez necessário, para fins de exame da manifestação dos interessados a respeito das irregularidades apontadas nos autos.
155.	Adicionalmente, duas questões, relacionadas a tais diligências, merecem exame adicional, na forma dos tópicos a seguir.
Resposta do Crea-SP ao ponto da diligência que solicitou documentos fundamentando os quantitativos licitados
156.	Considerando a cópia do processo de licitação apresentada, cabe agora tratar de ponto não abordado no exame até aqui promovido na presente instrução, que se refere à questão dos quantitativos estimados. 
157.	Sobre o assunto, e a título de justificativa das quantidades licitadas, o Crea-SP, na resposta à oitiva, informou que possui 166 unidades físicas no estado de São Paulo, para atender a mais de quatrocentos mil profissionais e empresas, sendo o maior conselho de fiscalização do exercício profissional da América Latina. Acrescentou ainda informações sobre sua estrutura funcional e sobre a sua composição, tendo o plenário 274 conselheiros, tudo no sentido de informar as grandes dimensões inerentes ao referido conselho (peça 215, p. 42-43) .
158.	A justificativa acima é genérica e não constitui análise capaz de fundamentar os quantitativos licitados. Isso porque é necessário observar se, na fase de planejamento do certame, houve o devido levantamento de necessidades, de modo a justificar tais quantitativos.
159.	Observando-se o ETP e o termo de referência, verifica-se que tais documentos se limitam a informar que houve o levantamento, junto a cada unidade do Crea-SP, das necessidades de substituição dos móveis e o levantamento da necessidade de mobiliários para a nova sede do Crea-SP (peça 235, p. 6) . Não há, no processo do certame, quaisquer documentos evidenciando a realização desses levantamentos e informando memórias de cálculo e o método de estimativa dos quantitativos definidos na licitação.
160.	Verifica-se, desse modo, que os quantitativos licitados não foram justificados, violando-se o princípio da motivação e o arts. 6º, inciso IX, alínea "f", e 15, § 7º, caput e inciso II, da Lei 8.666/1993.
161.	Observe-se que a ausência dessas justificativas também não passou despercebida pelo setor jurídico do Crea-SP (peça 238, p. 2-6) . Ao emitir parecer de aprovação condicionado à regularização de pendências, tal setor recomendou a apresentação das fundamentações necessárias para os quantitativos, nos seguintes termos:
4 Quanto a justificativa da contratação apresentada às fls. 04, não cabe ao órgão jurídico adentrar o mérito (oportunidade e conveniência) das opções do Administrador, exceto em caso
de afronta a preceitos legais. O papel do órgão jurídico é recomendar que tal justificativa seja a mais completa possível, orientando o órgão assistido, se for o caso, pelo seu aperfeiçoamento ou reforço, na hipótese de ela se revelar insuficiente, desproporcional ou desarrazoada, de forma a não deixar margem para futuros questionamentos, por exemplo, quanto a pertinência ou necessidade da contratação, ou dos quantitativos estimados.
5. Por conseguinte, recomenda-se que a unidade técnica, igualmente, faça constar em suas justificativas o método para o dimensionamento do quantitativo solicitado, com apresentação da memória de cálculo estimativo das quantidades necessárias/as estimativas de consumo, a fim de que se tenha uma projeção, a mais próxima possível da realidade, vez que dos quantitativos deflui o valor estimado da contratação, o qual é fator determinante de diversos desdobramentos do processo como, por exemplo, a participação de MEs/EPPs. Deste modo, recomenda-se a unidade técnica que justifique e demonstre o dimensionamento dos quantitativos do objeto previstos na minuta. [destaque nosso]
162.	Assim, o processo foi encaminhado à Unidade Técnica e de Manutenção (UTM) , chefiada pela Srª. Camila Mariana de Jesus Pereira, para análise e manifestação quanto ao solicitado pelo setor jurídico (peça 238, p. 7) .
163.	Ocorre que, em resposta às recomendações do setor jurídico, a referida chefe da UTM tão somente apresentou documento intitulado "Projeto de Mobiliário" (peça 238, p. 8-87) , que se resume a apresentar fotografias e desenhos do mobiliário em seus respectivos ambientes (peça 238, p. 8-66) e tabela com os quantitativos de cada item do mobiliário distribuídos pelas subunidades do Crea-SP (peça 238, p. 69-87) , nada havendo em relação às justificativas técnicas faltantes.
164.	Em seguida, o processo foi encaminhado ao superintendente administrativo, Sr. Alessandro Baumgartner, que não o submeteu a nova manifestação do setor jurídico. Na oportunidade, manifestou que a UTM havia atendido às recomendações do setor jurídico e demais processos legais, autorizando o prosseguimento do processo e reconhecendo a regularidade do processo até aquele momento (peça 238, p. 90) .
165.	Resta claro que os quantitativos licitados não decorreram de estudos e cálculos fundamentados que justificassem sua necessidade, razão pela qual a irregularidade deve ser objeto de audiência.
166.	Assim, quanto a esse ponto, entende-se necessária a realização de audiência dos responsáveis pelos atos de planejamento e da aprovação dessa fase do certame, já identificados nos itens anteriormente examinados.
Diligência ao Crea-SP solicitando lista de todas as adesões ao Pregão 9/2020 e as respectivas autorizações
167.	Outro ponto da diligência do Crea-SP que merece atenção se refere à listagem de todas as adesões ao Pregão 9/2020 e as respectivas autorizações.
168.	A entidade diligenciada não apresentou a referida listagem. De qualquer modo, trouxe aos autos o Ofício-Circular 89/2021-ULIC, de 22/1/2021 (peça 143, p. 1) , expedido para comunicar aos aderentes que "as tratativas para continuidade da formalização da adesão não serão possíveis por tempo indeterminado, tendo em vista que este processo foi suspenso por determinação do TCU". Fez juntar também 32 mensagens de e-mail comunicando aos aderentes o teor do ofício-circular mencionado (peça 142) . E informou que nenhuma documentação havia sido encaminhada aos aderentes, impedindo que estes últimos viessem a dar sequência às suas aquisições com base na ARP do Pregão 9/2020 (peça 215, p. 1) .
169.	Para suprir a não entrega da listagem solicitada na diligência, foram feitas duas pesquisas, no curso da presente instrução:
	a)  pesquisa no sistema Siasgnet de todas as adesões registradas no referido sistema, incluindo informação sobre a aceitação de cada uma delas pelo gerenciador (peça 316, p. 1-5) . Foram encontradas trinta UG com adesões contendo "quantidades autorizadas" para aquisição (peça 316, p. 6) .
	b)  pesquisa, no Siafi, das ordens bancárias emitidas em favor da Fortline no período de 15/12/2020 (data da assinatura da ARP) até a data da pesquisa (22/3/2021) , obtendo-se, desse modo, a relação de unidades gestoras (UG) que realizaram pagamentos em favor da referida empresa (peças 309, 312 e 315) .
170.	Confrontando-se as duas pesquisas, verificam-se, inicialmente, as ordens bancárias emitidas por UG que, ao mesmo tempo, constam como aderentes ao Pregão 9/2020 (peça 315 e 317) . 
171.	Depois, observando-se os empenhos pagos por essas ordens bancárias (peça 316) , constata-se que apenas um único pagamento, de baixo valor, se refere a empenho de despesa fundamentada na adesão à ARP do Pregão 9/2020 (os demais pagamentos referem-se a outras despesas, inclusive adesões a outras ARP) : a ordem bancária 2021OB800141, de 10/3/2021 (peça 317, p. 35-38) , no valor de R$ 30.843,54, referente à compra de 24 poltronas giratórias com braços reguláveis pela UG 393011 - Superintendência Regional do Dnit nos Estados de Goiás e no DF, empenhada pela 2020NE800277 (peça 317, p. 39-42) , que está relacionada à adesão à ARP do Pregão 9/2020.
172.	Infere-se, portanto, que, possivelmente em decorrência da comunicação realizada pelo Crea-SP aos aderentes e do alegado não envio a estes últimos da documentação necessária para formalização das adesões, não há pagamentos baseados em adesões à ARP em questão, à exceção do único que se acha mencionado no parágrafo anterior, o que é indicativo de que os órgãos inicialmente aderentes efetivamente estão cientes da medida cautelar adotada nestes autos.
173.	Nesse contexto e considerando a identificação de um único pagamento por órgão aderente, que é de baixa materialidade, não se vislumbra a necessidade de medidas adicionais em relação aos aderentes, tendo em vista que, com a determinação de anulação do certame a ser sugerida ao final desta instrução, a expectativa é de que não ocorram novas aquisições com base em adesões à ARP questionada.
Item L: audiência dos Srs. Alessandro Baumgartner (CPF XXX.152.258-XX) na condição de autoridade superior que homologou o pregão 9/2020 - CREA/SP e gestor data de registro de preços, e Tânia Maria Ferreira (CPF XXX.046.056-XX) , na condição de pregoeira, com fulcro no art. 250, inciso IV, c/c o art. 237, parágrafo único, do Regimento Interno/TCU, para apresentar, no prazo de quinze dias, razões de justificativa acerca da seguinte irregularidade identificada no gerenciamento da Ata de Registro de Preços decorrente do Pregão Eletrônico 9/2020 e na condução desse mesmo certame, promovido pelo Conselho Regional de Engenharia e Agronomia do estado de São Paulo (Uasg 389423) :
a) Conduta/Irregularidade: apesar dos contundentes indícios de irregularidades e restrições indevidas nas disposições do edital do certame, tendo como agravante o fato de terem sido alertados pelo TCU no bojo do acompanhamento conhecido como "Alice" (análise de licitações e contratos) , mantiveram as condições restritivas do instrumento convocatório, deram continuidade ao certame e admitiram sucessivas adesões à ata de registro de preços dele decorrente.
b) Norma infringida: princípios da economicidade, da seleção da proposta mais vantajosa e incisos I e VII do art. 50 da Lei 9.784/1999.
Razões de justificativa:
174.	As razões de justificativa do Sr. Alessandro Baumgartner utilizam basicamente os mesmos argumentos trazidos pelo Crea-SP em sede de oitiva, já analisados anteriormente.
175.	Já a Srª. Tânia Maria Ferreira, em suas razões, inicialmente informa já não trabalhar no Crea-SP e, depois, tece considerações sobre o papel do pregoeiro no âmbito dos pregões, voltado para a fase externa do certame, não podendo ser responsabilizado por irregularidades no edital e atos anteriores a este último. Além disso, apresentou as mesmas justificativas oferecidas pelo Crea-SP para explicar o fato de os participantes não terem sido excluídos no sistema de gestão de registro de preços.
176.	Nesse sentido, informou que, diante da impossibilidade de exclusão dos participantes no sistema, "foram retirados os demais pontos de entrega, foram retirados os quantitativos tanto do edital quanto do sistema, e além do despacho da autoridade determinando o cancelamento das participações, todos os participantes inicialmente aceitos foram comunicados oficialmente (doc. anexos) de que não poderiam utilizar a ata nesta condição".
177.	Informou ainda que "Apenas depois de tomadas essas medidas é que o Edital foi republicado, constando apenas os quantitativos destinados ao CREA-SP" e que eventuais empenhos gerados pelos ex-participantes eram da exclusiva responsabilidade deles, pois haviam sido comunicados da exclusão (peça 132, p. 3) .
178.	Assevera ainda que não foi responsável por adesões, cuja responsabilidade seria do gestor e não do pregoeiro. E que também não foi responsável por análises técnicas dos recursos.
179.	Entende ainda, quanto às adesões, que compete ao gerenciador adotar todas as providências para permitir a adesão, considerando o fato de que os aderentes precisam aproveitar ao máximo os recursos disponíveis ao final do exercício.
Análise:
180.	Considerando que a presente instrução propõe, como encaminhamento, a realização de novas audiências, inclusive em relação ao Sr. Alessandro Baumgartner, é importante não realizar, neste momento a análise conclusiva sobre as razões de justificativa acima, tendo em vista a necessidade de considerar a possibilidade de aproveitamento, pelos responsáveis, das circunstâncias objetivas que vierem a ser alegadas nas novas razões de justificativa a serem apresentadas, nos termos do art. 161 do Regimento Interno do TCU.
181.	Assim, entende-se que as razões de justificativa já apresentadas devem ser examinadas no mesmo momento processual do exame das que ainda vierem a ingressar nos autos, caso acolhida a proposta de encaminhamento constante desta instrução.
Conclusão
182.	Respeitado o contraditório e a ampla defesa, o Crea-SP não logrou afastar as graves irregularidades submetidas à manifestação deles por meio de oitiva, as quais foram examinadas nos itens A a D retro. Conforme visto anteriormente, tais irregularidades maculam irremediavelmente o certame em aspectos do planejamento que são fundamentais não só para assegurar a higidez do procedimento, mas também garantir a competitividade, a obtenção da proposta mais vantajosa e a efetiva caracterização da necessidade que ensejou a abertura da licitação. Além disso, os indícios de sobrepreço apontam para a antieconomicidade do resultado do certame.
183.	Assim, diante da necessidade de obstar a celebração de contratos e empenhos e a realização de despesas com base em processo licitatório com vícios insanáveis, será proposta determinação para que seja anulado o Pregão SRP 9/2020, do Crea-SP, e a respectiva ARP.
184.	Além disso, entende-se necessária a realização das audiências sugeridas ao longo das análises contidas nos itens A, B, C, D, G, H e K retro.
185.	Diante do exposto, será proposta a revogação da medida cautelar adotada, com a realização de audiências e de determinação de anulação do certame, na forma descrita nesta instrução.

	F. Impacto dos Encaminhamentos Propostos

	Haverá impacto relevante na Unidade Jurisdicionada e/ou na sociedade, decorrente dos encaminhamentos propostos?
	Não

	Análise:
186.	A proposta de determinação de anulação do certame não afeta o Crea-SP de forma relevante, tendo em vista que envolve objeto cuja implementação não se mostra urgente. Nesse sentido, registre-se que essa mesma entidade não trouxe aos autos quaisquer informações que apontassem eventuais prejuízos decorrentes do não prosseguimento dos atos decorrentes do Pregão SRP 9/2020.

	G. Pedido de Ingresso aos Autos, de Informações/Vistas/Cópias, e de Sustentação oral

	Há pedido do representante de ingresso aos autos?
	Sim

	Análise:

	187.	Quanto ao pedido de ingresso formulado pela Fortline (peça 197, p. 41) , tal ingresso já ocorreu assim que a referida empresa foi comunicada da decisão do Relator para que respondesse à oitiva determinada, conforme esclarecido no item 11 do despacho de peça 288, não havendo, portanto, o que ser deliberado quanto a esse pedido.

	Há pedido de informações/vistas/cópia do processo?
	Não

	Há pedido de sustentação oral?
	Não

	H. Processos Conexos e Apensos

	Há processos conexos noticiando possíveis irregularidades na contratação ora em análise?
	Não

	Há processos apensos?
	Não

	I. Proposta de Encaminhamento

	188.	Em virtude do exposto, propõe-se:
188.1.	conhecer da representação, satisfeitos os requisitos de admissibilidade constantes no art. 113, § 1º, da Lei 8.666/1993, c/c os arts. 235 e 237, VI, do Regimento Interno deste Tribunal, e no art. 103, § 1º, da Resolução - TCU 259/2014;
188.2.	no mérito, considerar a presente representação parcialmente procedente;
188.3.	determinar ao Conselho Regional de Engenharia e Agronomia do Estado de São Paulo (Crea-SP) , com fundamento no art. 250, inciso II, do Regimento Interno do TCU, c/c o art. 4º, inciso I da Resolução - TCU 315/2020, e no artigo 71, inciso IX, da Constituição Federal, c/c artigo 45 da Lei 8.443/1992, que adote providências com vistas a anular o Pregão Eletrônico SRP 9/2020 e, consequentemente, a respectiva Ata de Registro Preços, cabendo informar ao TCU, no prazo de até 15 (quinze) dias, as providências adotadas, considerando que no referido certame licitatório foram constatadas as seguintes irregularidades não elididas em sede de oitiva:
188.3.1.	Estudos Técnicos Preliminares, Termo de Referência e Edital contendo as seguintes lacunas/omissões e previsões/exigências sem a devida fundamentação técnica e com violação de disposições legais, princípios e jurisprudência do TCU, na forma a seguir descrita:
188.3.1.1.	exigência de atendimento a normas técnicas, declarações de qualidade, certificações¸ laudos técnicos e/ou certificados de conformidade contidos nas descrições dos itens licitados conforme listagem contida nos estudos técnicos preliminares e no termo de referência, sem a demonstração da essencialidade dessas exigências para garantir a qualidade e desempenho suficientes do objeto, se afigurando excessivamente restritiva, o que foi corroborado pelo baixo nível de competitividade verificado no certame, em afronta ao art. 3º, I a III, da Lei 10.520/2002;
188.3.1.2.	exigência de declaração de garantia formulada de modo a permitir que participassem do certame somente fabricantes e revendas autorizadas, em desacordo com o inciso I do § 1º do art. 3º da Lei 8.666/1993 e a Jurisprudência desta Corte de Contas (e.g. Acórdão 1805/2015-TCU-Plenário, relator Weder de Oliveira, e 1.350/2015-TCU-Plenário, relator Ministro Vital do Rêgo) ;
188.3.1.3.	detalhamento excessivo e injustificado dos itens licitados, em afronta ao item 1 da alínea "a" do inciso XI do art. 3º do Decreto 10.024/2019 e ao art. 3º, I a III, da Lei 10.520/2002, que vedam especificações excessivas, irrelevantes, desnecessárias ou injustificadas, fato que contribuiu para a restrição à competitividade no certame;
188.3.1.4.	pesquisa de preços inconsistente e não fundamentada, resultando em preços estimativos/referenciais com sobrepreço, que, por sua vez, permitiram e levaram ao sobrepreço em itens da licitação homologados, afrontando-se os princípios da economicidade, da motivação, da proibição do enriquecimento sem causa e violando-se o art. 3º, I a III, da Lei 10.520/2002, o art. 3º, XI, "a", 2, do Decreto 10.024/2019 e o art. 15, caput, inciso V e § 1º, da Lei 8.666/1993.
188.4.	revogar a medida cautelar adotada após efetivada a comunicação ao TCU do cumprimento da determinação de anulação do Pregão Eletrônico SRP 9/2020 e da respectiva Ata de Registro Preço;
188.5.	realizar a audiência do Sr. Alessandro Baumgartner (CPF XXX.494.398-XX) , superintendente administrativo do Crea-SP, e da Srª. Camila Mariana de Jesus Pereira (CPF XXX.948.718-XX) , então chefe da Unidade Técnica e de Manutenção (UTM) , com fulcro no art. 250, inciso IV, c/c o art. 237, parágrafo único, do Regimento Interno/TCU, para apresentar, no prazo de quinze dias, razões de justificativa acerca das seguintes irregularidades identificadas na condução/execução do Pregão Eletrônico SRP 9/2020, realizado pelo Conselho Regional de Engenharia e Agronomia de São Paulo (Crea-SP) :
a)	Irregularidades: Estudos Técnicos Preliminares, Termo de Referência e Edital contendo as seguintes lacunas/omissões e previsões/exigências sem a devida fundamentação técnica e com violação de disposições legais, princípios e jurisprudência do TCU, na forma a seguir descrita:
I. exigência de atendimento a normas técnicas, declarações de qualidade, certificações¸ laudos técnicos e/ou certificados de conformidade contidos nas descrições dos itens licitados conforme listagem contida nos estudos técnicos preliminares e no termo de referência, sem a demonstração da essencialidade dessas exigências para garantir a qualidade e desempenho suficientes do objeto, se afigurando excessivamente restritiva, o que foi corroborado pelo baixo nível de competitividade verificado no certame, em afronta ao art. 3º, I a III, da Lei 10.520/2002;
II. exigência de declaração de garantia formulada de modo a permitir que participassem do certame somente fabricantes e revendas autorizadas, em desacordo com o inciso I do § 1º do art. 3º da Lei 8.666/1993 e a Jurisprudência desta Corte de Contas (e.g. Acórdão 1805/2015-TCU-Plenário, relator Weder de Oliveira, e 1.350/2015-TCU-Plenário, relator Ministro Vital do Rêgo) ;
III. detalhamento excessivo e injustificado dos itens licitados, em afronta ao item 1 da alínea "a" do inciso XI do art. 3º do Decreto 10.024/2019 e ao art. 3º, I a III, da Lei 10.520/2002, que vedam especificações excessivas, irrelevantes, desnecessárias ou injustificadas, fato que contribuiu para a restrição à competitividade no certame;
IV. pesquisa de preços inconsistente e não fundamentada, resultando em preços estimativos/referenciais com sobrepreço, que, por sua vez, permitiram e levaram ao sobrepreço em itens da licitação homologados, afrontando-se os princípios da economicidade, da motivação, da proibição do enriquecimento sem causa e violando-se o art. 3º, I a III, da Lei 10.520/2002, o art. 3º, XI, "a", 2, do Decreto 10.024/2019 e o art. 15, caput, inciso V e § 1º, da Lei 8.666/1993;
V. agrupamento injustificado dos itens do certame, sem fundamentação para a formação dos grupos licitados e para a não adoção de grupos menores e mais específicos, restritos a bens/serviços de determinado tipo, uma vez que os grupos licitados reúnem itens heterogêneos que, em princípio, poderiam ser licitados separadamente em grupos menores, a fim de melhor aproveitar as particularidades do mercado, violando-se o princípio da motivação, os arts. 15, IV, e 23, § 1º, da Lei 8.666/1993 e a Súmula 247 do TCU;
VI. exigência injustificada, para parte dos itens, de certidão de registro profissional de responsabilidade técnica, o que, tratando-se de aquisição de itens de mobiliário e não execução de serviços de engenharia, fere os princípios da motivação e da razoabilidade e o art. 3º, I a III, da Lei 10.520/2002;
VII. deficiência de planejamento da unidade, em afronta ao princípio da eficiência administrativa esculpido no art. 37 da Constituição Federal, que tem como consectário o dever de adequado planejamento das contratações, tendo em vista que, na fase de planejamento do pregão, não houve a apresentação de estudos, análises, justificativas e memórias de cálculo que fundamentassem os quantitativos licitados, violando-se ainda o art. 3º, I a III, da Lei 10.520/2002 e o art. 15, § 7º, II, da Lei 8.666/1993.
b)	Normas infringidas: as normas, princípios e jurisprudência citados nas irregularidades logo acima descritas.
c)	Condutas:
c.1)  Conduta da Srª. Camila Mariana de Jesus Pereira:  (i)  elaborou e assinou os Estudos Técnicos Preliminares - ETP (peça 235, p. 3-14) e o termo de referência do edital (peças 236, p. 25-205) (incluindo os respectivos anexos) que resultaram no edital da licitação, documentos esses que contêm as disposições, justificativas, inconsistências e omissões que resultam nas irregularidades relacionadas, que, por sua vez, são inerentes aos seguintes aspectos, tratados no conjunto documental em questão: especificação, detalhamento e parcelamento do objeto (peça 235, p. 15-180) ; exigências, critérios e condições necessárias para habilitação/classificação, aceitação das propostas ou assinatura contratual (peça 235, p. 15-180) ; pesquisa de preços e definição de preços unitários estimados e referenciais utilizados na fase de seleção do fornecedor (peças 235, p. 181-210 e 236, p. 1-24) ;  (ii)  não atendeu às recomendações do setor jurídico (peça 238, p. 2-6) relativas à necessidade de complementar e/ou reformular as disposições do ETP e do termo de referência, limitando-se a apresentar documento intitulado "Projeto de Mobiliário", que não atendia às mencionadas recomendações (peça 238, p. 8-87) ;
c.2)  Conduta do Sr. Alessandro Baumgartner:  (i)  ao receber o processo licitatório com o ETP, o termo de referência e respectivos anexos, para deliberar sobre a autorização da respectiva continuidade, manifestou-se pelo prosseguimento da licitação, não devolvendo o feito para refazimento, complementação e correções necessárias para elidir as irregularidades apontadas (peça 236, p. 208) ;  (ii)  ao receber o processo com o parecer do setor jurídico com recomendações de reformulação, adequação e correção do ETP e do termo de referência (peça 238, p. 2-6) e com a resposta inadequada e insuficiente da UTM ao que fora apontado pelo parecer jurídico (peça 238, p. 8-87) , o responsável em questão, sem qualquer fundamentação e sem buscar nova manifestação do setor jurídico, considerou, erroneamente, que a UTM havia atendido às recomendações em questão e regularizado o feito (peça 238, p. 90) , encaminhando este último para as providências necessárias à publicação do edital, o qual fora assinado e aprovado por esse mesmo responsável (peças 238, p. 91-124, e 260, p. 2, e 261, p. 2) , resultando na confirmação das irregularidades ora apontadas.
188.6.	encaminhar aos responsáveis a serem ouvidos em audiência, Sr. Alessandro Baumgartner (CPF XXX.494.398-XX) e Srª. Camila Mariana de Jesus Pereira (CPF XXX.948.718-XX) , cópia da presente instrução e de eventual Despacho do Relator, informando-os ainda do acórdão que vier a ser proferido, destacando que o relatório e o voto que fundamentam a deliberação ora encaminhada podem ser acessados por meio do endereço eletrônico www.tcu.gov.br/acordaos;
188.7.	informar ao Conselho Regional de Engenharia e Agronomia do Estado de São Paulo (Crea-SP) , à empresa Fortline Indústria e Comércio de Móveis Ltda. (CNPJ 08.368.875/0001-52) e aos órgãos e entidades a seguir relacionados, que são participantes do Pregão SRP 9/2020 ou tiveram autorizada a adesão à respectiva Ata de Registro de Preços, do acórdão que vier a ser proferido, destacando que o relatório e o voto que fundamentam a deliberação ora encaminhada podem ser acessados por meio do endereço eletrônico www.tcu.gov.br/acordaos:
	UASG (NÚMERO) 
	UASG (NOME) 

	158321
	INSTITUTO FEDERAL DO CEARÁ/CAMPUS CRATO

	250061
	HOSPITAL FEDERAL DOS SERVIDORES DO ESTADO DO RIO DE JANEIRO

	160070
	DEPARTAMENTO GERAL DE PESSOAL-MEX/DF

	393031
	SUPERINTENDÊNCIA REGIONAL DO DNIT NO ESTADO DE MINAS GERAIS

	160069
	COMANDO LOGÍSTICO

	158973
	INSTITUTO FED. EDU. DO CE/CAMPUS MARANGUAPE

	158278
	INST.FED.S.PERNAMBUCANO/CAMPUS PETROLINA-Z.RU

	158298
	INST.FED.GOIANO/CAMPUS URUTAI

	154783
	INSTITUTO FEDERAL DO AMAZONAS/CAMPUS HUMAITÁ

	158403
	INST.FED.DA BAHIA/CAMPUS CAMAÇARI

	155389
	CAMPUS ITACOATIARA IFECT AMAZONAS

	158137
	INST.FED.DE EDUC., CIENC.E TEC.DO SUL DE MG

	160047
	COMANDO 10 REGIAO MILITAR/MEX - CE

	168003
	IMBEL-INDUSTRIA DE MATERIAL BELICO DO BRASIL

	158310
	INST.FED.TRIANGULO MINEIRO/CAMPUS UBERABA

	160482
	1A. BRIGADA DE INFANTARIA DE SELVA/RR

	158959
	INSTITUTO FEDERAL DO CEARÁ/CAMPUS UBAJARA

	158957
	INSTITUTO FEDERAL DO CEARÁ/CAMPUS UMIRIM

	160163
	COMANDO DA 8. REGIAO MILITAR

	170100
	SUPERINTENDÊNCIA DE ADMINISTRAÇÃO DO MF - ES

	158371
	INST.FED.DO R.G.DO NORTE/CAMPUS APODI

	155633
	COLEGIO PEDRO II CAMPUS TIJUCA I

	160064
	COLEGIO MILITAR DE BRASILIA/MEX/DF

	160322
	HOSPITAL CENTRAL DO EXERCITO/RJ

	160348
	5 BATALHAO DE ENGENHARIA DE CONSTRUCAO/RO

	158133
	INST.FED.DE EDUC., CIENC. E TEC.DO CEARÁ

	393011
	SUPERINTENDÊNCIA REGIONAL DO DNIT NO ESTADO DE GOIÁS E NO DF

	158151
	INSTITUTO FEDERAL DE EDUCAÇÃO CIÊNCIA E TECNOLOGIA DO ESPÍRITO SANTO 

	200123
	SUPERINTENDENCIA REGIONAL POL. RODV. FEDERAL-RN

	158953
	INST.FED.DO CEARÁ/CAMPUS TABULEIRO DO NORTE

	154039
	UNIVERSIDADE FEDERAL DO AMAZONAS

	250042
	HOSPITAL GERAL DE BONSUCESSO

	154080
	UNIVERSIDADE FEDERAL DE RORAIMA

	155911
	HOSPITAL UNIVERSITÁRIO GAFFRÉE E GUINLE

	250103
	HOSPITAL GERAL DE IPANEMA

	250104
	HOSPITAL FEDERAL CARDOSO FONTES

	É o Relatório.

8.1. Elísio de Azevedo Freitas (18.596/OAB-PE) e outros, representando Fortline Indústria e Comércio de Móveis Ltda.

Não atuou.

REPRESENTAÇÃO. CERTAME PARA A CONTRATAÇÃO DE MOBILIÁRIO. INDÍCIOS DE SOBREPREÇO, DE CERCEAMENTO À COMPETITIVIDADE E DE DIRECIONAMENTO DAS LICITAÇÕES. CONCESSÃO DE MEDIDA CAUTELAR PARA SUSPENDER A LICITAÇÃO EM ANDAMENTO E NOVAS CONTRATAÇÕES RELACIONADAS À ATA DE REGISTRO DE PREÇOS. OITIVAS. REPRESENTAÇÃO PARCIALMENTE PROCEDENTE. FIXAÇÃO DE PRAZO PARA ANULAÇÃO DO CERTAME LICITATÓRIO. CONSTITUIÇÃO DE APARTADO PARA EXAME DAS CONDUTAS DOS RESPONSÁVEIS.

REPRESENTAÇÃO (REPR)

Secretaria de Controle Externo de Aquisições Logísticas (Selog).

Cuidam os autos de representação da Secretaria de Controle Externo de Aquisições Logísticas (Selog) , apontando possíveis irregularidades no Pregão 9/2020, promovido pelo Conselho Regional de Engenharia e Agronomia do Estado de São Paulo (Crea-SP) , cujo objeto foi a constituição de ata de registro de preços para a aquisição de mobiliário.
2.	A empresa Fortline Indústria e Comércio de Móveis Ltda. foi a vencedora dos quatro grupos de itens do certame, pelo valor total de R$ 52.250.000,00, montante relativo apenas aos quantitativos previstos para o órgão gerenciador da ata. Se consideradas as demandas dos demais participantes da intenção de registro de preços, a importância total contratada poderia superar a cifra de R$ 128 milhões.
O certame licitatório foi homologado e posteriormente ocorreu a assinatura de ata de registro de preços em 15/12/2020, com vigência até o dia 15/12/2021. Porém, consoante apurado pela Selog, não foi efetivada nenhuma aquisição com base na aludida ata.
Na etapa preliminar deste feito, a unidade técnica concluiu que o pregão em exame foi marcado pela ausência de competitividade devido aos seguintes indícios de irregularidades:
agrupamento de itens com certa heterogeneidade em um mesmo lote;
detalhamento excessivo dos itens, em possível direcionamento à Fortline;
exigência desarrazoada de normas técnicas pouco usuais no mercado mobiliário, como as normas internacionais ISO 7173:1989, ISO 7174-1:1988 e NES 713/2006; ou cujas aplicabilidades a móveis que serão instalados em um ambiente administrativo interno são questionáveis, como as normas NBR 8094 e NBR 8095, sem que restassem justificadas em parecer técnico suas imprescindibilidades às necessidades do órgão;
previsão, para alguns itens, de certidão de registro profissional de responsabilidade técnica, o que não seria razoável, pois o objeto do certame é a aquisição de itens de mobiliário e não a execução de serviços de engenharia;
exigência de normas e laudos técnicos de maneira distinta para itens de um mesmo lote, o que, em comparação com a proposta da Fortline, coincidiria com a alternância de fabricantes; e
obrigação de apresentação de declaração de garantia emitida pelo fabricante.
A unidade instrutiva entendeu que, como consequência dessa falta de competitividade, os preços adjudicados foram superiores aos identificados em certames similares realizados por outros órgãos. 
Por estarem presentes os requisitos da fumaça do bom direito e do perigo da demora, adotei a medida cautelar determinando a suspensão do certame, assim como de todos os atos dele decorrentes, incluindo a ata eventualmente assinada, não permitindo aquisições e/ou adesões até ulterior decisão de mérito desta Corte de Contas acerca dos indícios de irregularidade apontados pela Selog. A referida medida cautelar foi posteriormente referendada pelo Acórdão 64/2021-TCU-Plenário.
Outrossim, foi realizada audiência dos Srs. Alessandro Baumgartner, na condição de autoridade que homologou o Pregão 9/2020 - CREA/SP e de gestor data de registro de preços, e Tânia Maria Ferreira, na condição de pregoeira. Tais responsáveis, apesar de terem sido alertados pelo TCU no bojo do acompanhamento conhecido como "Alice" (análise de licitações e contratos) , mantiveram as condições restritivas do instrumento convocatório, deram continuidade ao certame e admitiram sucessivas adesões à ata de registro de preços dele decorrente.
Além das audiências acima mencionadas, foram promovidas as oitivas do Crea-SP e dos demais órgãos/entidades participantes do certame, bem como da empresa interessada.
Na atual fase processual, a Selog realizou instrução do feito, propondo, em síntese, julgar esta representação parcialmente procedente e fixar prazo para que o Crea-SP promova a anulação do Pregão 9/2020 e da ata de registro de preços dele decorrente.
A unidade técnica não se manifestou sobre o mérito das razões de justificativa apresentadas pelos responsáveis, tendo em vista que formulou propostas de realizar novas audiências.
II
Feita a devida contextualização do caso, manifesto-me de acordo com o exame realizado pela Selog, que analisou todas as razões de fato e de direito aduzidas pelas partes. Assim, adoto como razões de decidir a instrução transcrita no relatório que fundamenta esta deliberação, sem prejuízo de tecer algumas considerações adicionais.
Com efeito, a unidade instrutiva observou a inexistência de justificativas no estudo técnico preliminar para a inclusão das exigências contidas no termo de referência do Pregão SRP 9/2020, prevendo a apresentação de certificações, de declarações de qualidade, de normas técnicas, de laudos técnicos diversos e/ou de certificados de conformidade. Dessa maneira, não foi demonstrada a pertinência dessas exigências no âmbito do certame em análise.
A esse respeito, alguns precedentes deste Tribunal (v.g. o Acórdão 1225/2014-TCU-Plenário) admitiram a exigência de que o objeto licitado estivesse em conformidade com normas da ABNT, de forma a garantir a qualidade e o desempenho dos produtos a serem adquiridos pela administração. No entanto, tais exigências devem estar devidamente justificadas nos autos do processo licitatório.
Ocorre que a quantidade de normas técnicas não usualmente exigidas em outros certames de aquisição de mobiliário, especialmente considerando a cobrança de atendimento em conjunto, representou excessiva restrição da competição. De igual modo, as previsões para apresentação de laudos e de declarações pouco usuais, que demandam custos que são incorporados ao produto e são de difícil aferição por parte da entidade contratante, formaram um conjunto de exigências que apenas uma única licitante logrou atender.
Nesse sentido, é forçoso observar que o Pregão 9/2020 foi marcado pela ausência de competitividade, o que se verifica, principalmente, pelo fato de a Fortline ter vencido os 99 itens com uma média inferior a um lance por item na fase competitiva, e pela presença de apenas dois licitantes além da referida empresa. Registro ainda que esses dois licitantes, apesar de terem ficado mais bem classificados, foram inabilitados, resultando na adjudicação integral do objeto licitado à Fortline.
Reforçando que as irregularidades tratadas nos autos têm como consequência o comprometimento da competitividade, observa-se que o percentual de desconto obtido no certame foi, na média, de apenas 5,81%.
As manifestações apresentadas pelo Crea-SP e pela Fortline apenas aduziram alegações genéricas de imprescindibilidade das exigências, sem apresentar elementos de convicção que permitam concluir que tal afirmação é verdadeira. 
Outro argumento apresentado pelos manifestantes foi o fato de que certames de outros órgãos, incluindo o TCU, teriam feito exigências de mesmo nível. Porém, tal afirmação não significa que as exigências feitas nesses outros certames não tenham sido devidamente justificadas. Além disso, a documentação prevista em outras licitações não necessariamente contempla as mesmas exigências feitas no Pregão 9/2020, considerando a variedade de normas que, segundo o Crea-SP, cada um desses órgãos teria incluído nos respectivos editais.
A título de exemplo, o Pregão 8/2019 do TCU, mencionado na oitiva do Crea-SP, exigiu como requisito o cumprimento de apenas três normas da ABNT, com nítida pertinência ao objeto licitado: NBR 13967:2009 (Móveis para escritório - Sistemas de estação de trabalho - Classificação e métodos de ensaio) ; NBR 13961:2010 (Móveis para escritório - Armários) ; e NBR 9050:2015 (Acessibilidade a Edificações, Mobiliário, Espaços e Equipamento Públicos) .
Por sua vez a licitação conduzida pelo Crea-SP, além de cobrar as normas internacionais ISO 7173:1989, ISO 7174- 1:1988 e NES 713/2006, estipulou a apresentação de laudos da NBR 8094 (ensaios de exposição à atmosfera úmida saturada) e NBR 8095 (ensaio de névoa salina) . Com relação a essas duas últimas normas da ABNT, esta Corte de Contas já alertou sobre o seu potencial restritivo, cuja cobrança deve constar em parecer técnico devidamente justificado, que evidencie a necessidade de sua aplicação (Acórdão 2995/2013-TCU-Plenário, Acórdão 1687/2013-TCU-Plenário, Acórdão 1337/2020-TCU-Plenário e Acórdão 3147/2020-TCU-Plenário) .
Ademais, outras normas específicas, NBR 13962, NBR 13966, NBR 13961 e NBR 13964, que versam sobre as características construtivas, incluindo aspectos de resistência e durabilidade, respectivamente, de cadeiras para escritório, mesas de escritório, armários e painéis, respectivamente, já prescreveriam métodos suficientes para assegurar a qualidade necessária aos produtos, de modo a dispensar normas complementares.
Inclusive, a NBR 13961 e 13964 já incluem a NBR 8094 como pré-requisito, mas com uma exposição de 24 horas, bastante inferior ao cobrado nesses editais, que, em alguns casos, exigiu uma exposição mínima de 1.200 horas a névoa salina.
O certame licitatório em apreciação ainda estipulou a apresentação dos seguintes documentos pelas licitantes:
laudo de conformidade ergonômica para com a NR 17, por profissional com comprovação de competência com validade a vencer, para cada modelo ofertado, em papel timbrado do profissional que faz a análise, emite e assina o laudo, com foto do produto e sua descrição técnica em documento do fabricante, menção à norma NR-17, análise e conclusão, data e validade;
laudo de conformidade para com as NBR-14961/16 - NBR-8515/16 - NBR-8910/16 - NBR-8537/15 - NBR- 8619/15 - NBR-8797/17 - NBR-9178/15, da ABNT, por laboratório acreditado pelo INMETRO - Espumas de PU flexíveis;
laudo de conformidade para com a NBR-13962 da ABNT;
laudo de conformidade por laboratório acreditado pelo INMETRO para espuma isenta de CFC;
documento que comprove pintura isenta de materiais pesados, apresentado em papel timbrado do fabricante da tinta;
certificação CERFLOR/FSC em nome do fabricante dos produtos ofertados;
relatório de ensaio NBR 10443/2008 - Tintas e Vernizes - Determinação da Espessura da Película Seca sobre superfícies rugosas;
relatório de ensaio NBR 11003:2009 - Tintas - Determinação da Aderência; e
declaração de garantia emitida pelo fabricante.
Com relação ao último documento relacionado acima, a exigência de declaração de garantia emitida pelo fabricante pode restringir o universo de competidores a fabricantes e revendas autorizadas. Não se trata de reprovar propriamente a exigência, mas sim a forma como tal exigência foi descrita no termo de referência (peça 6) :
"f) Apresentar Declaração de Garantia, emitida pelo fabricante do mobiliário, assinada por responsável devidamente acreditado, de no mínimo 01 (um) ano contra eventuais defeitos de fabricação (Caso licitante seja também o fabricante) ;
g) Caso o licitante seja uma revenda autorizada, apresentar declaração de autorização de comercialização dos produtos emitida pelo fabricante do mobiliário, assinada por responsável devidamente acreditado garantindo também por no mínimo 01 (um) ano o mobiliário contra eventuais defeitos de fabricação"
Assim, a exigência de declaração de garantia teve redação que limitou o universo de competidores aos fabricantes e revendedores autorizados, alijando do certame outros potenciais fornecedores.
Realizo uma consideração final sobre o conjunto de impropriedades tratadas neste tópico, reconhecendo as dificuldades inerentes ao adequado balanceamento dos requisitos e especificações do objeto em licitações destinadas à aquisição de mobiliário. 
Por um lado a exigência de laudos/certificados que garantam que os móveis atendam a normas específicas da ABNT objetivam garantir um padrão de qualidade e assegurar perfeito funcionamento do mobiliário, com comprovação de estabilidade, ergonomia, resistência e durabilidade dos itens a serem adquiridos. Cabe à administração exigir qualidade em seus fornecimentos, com vistas a evitar desperdício de dinheiro público. A certificação de acordo com normas da ABNT é uma maneira de a administração assegurar-se de que o produto a ser adquirido possui determinados requisitos de qualidade e desempenho. 
Contudo, a busca pela qualidade não pode ocorrer em prejuízo da economicidade e da ampliação da competitividade das licitações, devendo ser avaliado em cada caso se as exigências e condições estabelecidas são pertinentes em relação ao objeto licitado, inclusive no intuito de garantir que o produto a ser fornecido tenha a qualidade desejada. É exatamente nesse ponto que reside a importância de haver a adequada motivação de todos os requisitos a serem cumpridos pelos produtos a serem adquiridos, o que não ocorreu no âmbito da licitação em tela.
Em suma, a licitação exige, necessariamente, algum tipo de restrição, pois, quando se define a especificação do produto desejado, afasta-se a possibilidade de participação no certame das empresas que não detêm os bens com as características estipuladas. O que não se admite, e assim prevê o art. 3º, §1º, inciso I, da Lei 8.666/93, é o estabelecimento de condições que restrinjam o caráter competitivo das licitações em razão de circunstância impertinente ou irrelevante para o específico objeto do contrato.
III
No que tange ao detalhamento excessivo dos itens licitados, deixei consignado em minha apreciação preliminar que tal prática, além de caracterizar suposto direcionamento da licitação, infringe o art. 3º do Decreto 10.024/2019, que regulamenta o pregão eletrônico no âmbito da administração pública federal, in verbis:
"Art. 3º  Para fins do disposto neste Decreto, considera-se:
 (...) 
XI - termo de referência - documento elaborado com base nos estudos técnicos preliminares, que deverá conter:
a) os elementos que embasam a avaliação do custo pela administração pública, a partir dos padrões de desempenho e qualidade estabelecidos e das condições de entrega do objeto, com as seguintes informações:
1. a definição do objeto contratual e dos métodos para a sua execução, vedadas especificações excessivas, irrelevantes ou desnecessárias, que limitem ou frustrem a competição ou a realização do certame;"
Além disso, o art. 3º, §1º, inciso I, da Lei 8.666/1993, veda aos agentes públicos a previsão de condições que comprometam, restrinjam ou frustrem o caráter competitivo da licitação, aí incluída qualquer outra circunstância impertinente ou irrelevante para o específico objeto do contrato.
No que tange aos indícios de sobrepreço apurados nos itens registrados em ata, acolho integralmente o exame da Selog. As manifestações do Crea-SP e da Fortline não elidiram o apontamento dessa irregularidade. Para ilustrar a situação encontrada, refiro-me ao preço unitário da Fortline para o item 94 (longarina com braços 3 lugares) , que foi de R$ 7.520,00. Caso adotado o menor preço identificado como referência (R$ 1.190,46) , o sobrepreço seria de 531,69%. Se fosse utilizado como paradigma o preço mediano entre os três identificados (R$ 1.744,16) , o possível sobrepreço seria de 331,15%.
Não se pode olvidar que são diferenças extremamente significativas que não foram saneadas pelas oitivas realizadas. 
A Selog apontou que a pesquisa de mercado realizada pelo Crea-SP novamente se ateve a realizar cotações junto a fornecedores, sem justificar por que suas pesquisas não abrangeram outros parâmetros que, inclusive, são prioritários, como o painel de preços do Governo Federal e outras aquisições e contratações similares no âmbito da Administração Pública, em desacordo com o estabelecido no art. 5º, caput, incisos I e II e § 1º, da IN Seges/ME 73/2020, citada pela própria contratante como fundamento para sua pesquisa de preços.
Nos termos do art. 15, inciso V, da Lei 8.666/1993, as compras, sempre que possível, deverão balizar-se pelos preços praticados no âmbito dos órgãos e entidades da Administração Pública.
Tal posicionamento é também corroborado por reiterada jurisprudência desta Corte de Contas, conforme atestam os enunciados extraídos da pesquisa de jurisprudência selecionada do TCU:
"A pesquisa de preços para elaboração do orçamento estimativo da licitação não deve se restringir a cotações realizadas junto a potenciais fornecedores, devendo ser utilizadas outras fontes como parâmetro, a exemplo de contratações públicas similares, sistemas referenciais de preços disponíveis, pesquisas na internet em sítios especializados e contratos anteriores do próprio órgão." (Acórdão 713/2019-TCU-Plenário) .
"É recomendável que a pesquisa de preços para a elaboração do orçamento estimativo da licitação não se restrinja a cotações realizadas junto a potenciais fornecedores, adotando-se, ainda, outras fontes como parâmetro, como contratações similares realizadas por outros órgãos ou entidades públicas, mídias e sítios eletrônicos especializados, portais oficiais de referenciamento de custos." (Acórdão 2816/2014-TCU-Plenário) .
No mesmo sentido, cito os Acórdãos 1.375/2007, 2.479/2009, 280/2010, 819/2010 e 2.336/2019, todos do Plenário.
IV
Sobre o agrupamento de itens, tal prática ocorreu em desconformidade com a obrigação entabulada de parcelar o objeto licitado, nos termos dos arts. 15, inciso IV, e 23, §1º, da Lei 8.666/1993.
Na licitação por menor preço global do grupo/lote, a vantajosidade para a Administração somente se verifica quando é adquirido do licitante o lote integral dos itens, razão por que tal modelagem de licitação deve ser empregada apenas nos casos em que o Poder Público deseje contratar a totalidade dos itens ou, ao menos, manter a proporção entre os quantitativos dos itens pertencentes ao grupo, a fim de assegurar a manutenção da economicidade do certame. 
Ressalto que, em 16/2/2018, a Secretaria de Gestão do extinto Ministério do Planejamento, Desenvolvimento e Gestão (Seges/MP) emitiu orientação aos órgãos integrantes do Sistema de Serviços Gerais (Sisg) , nos seguintes termos: 
"No âmbito das licitações realizadas sob a modelagem de aquisição por preço global de grupo de itens, somente será admitida as seguintes hipóteses:
 a) aquisição da totalidade dos itens de grupo, respeitadas as proporções de quantitativos definidos no certame; ou 
b) aquisição de item isolado para o qual o preço unitário adjudicado ao vencedor seja o menor preço válido ofertado para o mesmo item na fase de lances. 
Constitui irregularidade a aquisição (emissão de empenho) de item de grupo adjudicado por preço global, de forma isolada, quando o preço unitário adjudicado ao vencedor do lote não for o menor lance válido ofertado na disputa relativo ao item, salvo quando, justificadamente, ficar demonstrado que é inexequível ou inviável, dentro do modelo de execução do contrato, a demanda proporcional ou total de todos os itens do respectivo grupo".
Além disso, o extenso volume de itens e seu expressivo quantitativo, aliado à heterogeneidade dos itens agrupados, de características construtivas distintas, são práticas potencialmente restritivas, pois exigem maior capacidade produtiva das licitantes, ou, alternativamente, que consigam atuar como fornecedoras representantes de diferentes nichos do mercado. 
Trata-se, pois, de prática que vem sendo coibida pela jurisprudência desta Corte de Contas, conforme demonstram os precedentes abaixo relacionados: 
"Em licitações para registro de preços, é obrigatória a adjudicação por item como regra geral, tendo em vista o objetivo de propiciar a ampla participação de licitantes e a seleção das propostas mais vantajosas. A adjudicação por preço global é medida excepcional que precisa ser devidamente justificada, além de ser incompatível com a aquisição futura por itens." (Acórdão 737/2015-TCU-Plenário) . 
"É indevida a utilização da ata de registro de preços por quaisquer interessados - incluindo o próprio gerenciador, os órgãos participantes e eventuais caronas, caso tenha sido prevista a adesão para órgãos não participantes - para aquisição separada de itens de objeto adjudicado por preço global de lote ou grupo para os quais o fornecedor convocado para assinar a ata não tenha apresentado o menor preço na licitação." (Acórdão 1893/2017-TCU-Plenário) .
Em sua resposta, o Crea-SP alegou que o critério de agrupamento atendeu à necessidade de padronização, alegação que foi considerada genérica pela Selog, pois não adentrou na questão de como se procedeu à reunião de muitos itens em poucos grupos (cinco grupos) , bem como não informou quais problemas de padronização poderiam advir da criação de grupos menores e mais específicos do que os formados no certame.
Consoante concluiu a unidade técnica, a justificativa da padronização não pode ser utilizada sem qualquer critério, porque, "levada ao extremo, permitiria até mesmo que os 109 itens viessem a ser licitados em lote único".
Assim, alinho-me às conclusões da Selog de que as justificativas apresentadas são inconsistentes, superficiais e não justificaram devidamente a forma de parcelamento adotada no Pregão 9/2020.
Por derradeiro, concordo com o posicionamento da instrução da Selog parcialmente reproduzido a seguir, acerca da previsão, para alguns itens, de certidão de registro profissional de responsabilidade técnica:
"137. O Crea-SP, ao apresentar a resposta acima mencionada, justifica a necessidade de certidão de registro profissional de responsabilidade técnica no Crea sob o argumento de que os laudos também exigidos para os produtos podem ser emitidos por engenheiros. Mas essa mesma resposta aduz que não necessariamente os engenheiros são os únicos aptos à emissão desses laudos. Essa não exclusividade para emissão dos laudos só reforça que é descabida a exigência do referido registro profissional, já que o próprio Crea-SP entende não haver necessidade de os laudos serem emitidos somente por engenheiros.
138. Assim, diante da inconsistência da argumentação da resposta à oitiva, e considerando que a referida certidão foi colocada como exigência em itens do certame relativos a produtos e não a serviços de engenharia, permanece sem justificativa a inclusão, no certame, da exigência ora examinada."
Com base no exposto, considerando que a unidade técnica julgou esclarecido apenas um tópico da oitiva endereçada ao Crea-SP (adoção de certames referenciais para verificação da adequação do valor estimado, eivados de irregularidades, indícios de direcionamento, restrições, além de realizados há muitos anos, com diferença temporal incompatível para a finalidade de verificação de preços praticados no mercado, em possível afronta ao princípio da economicidade) , considero que a presente representação deva ser julgada parcialmente procedente.
Considerando os diversos vícios verificados no certame, bem como o sobrepreço verificado em vários itens analisados pela unidade técnica, acolho a proposta de fixar prazo para que o Crea-SP adote as medidas cabíveis para anular o Pregão 9/2020 e, por conseguinte, a ata de registro de preços dele decorrente.
V
Tendo em vista que a unidade técnica formulou propostas de realizar novas audiências, não foi realizada análise de mérito quanto ao exame das razões de justificativa apresentadas pelos responsáveis.
Dois pontos devem ser ressaltados no exame preliminar da conduta dos agentes responsáveis pela contratação. O primeiro deles é que algumas impropriedades já teriam sido objeto de questionamentos desta Corte de Contas no âmbito do processo de acompanhamento de licitações e contratos da Selog (robô Alice) , em virtude da identificação no edital de aspectos restritivos de competitividade.
No curso do acompanhamento acima mencionado, a unidade técnica recebeu do Crea-SP a informação de que seriam excluídos do certame os órgãos participantes. Entretanto, observou-se que tais órgãos foram mantidos como participantes no Siasgnet, possibilitando-lhes a aquisição de itens na condição de integrantes da licitação (peça 5) . Entretanto, o certame teve continuidade com as condições restritivas do instrumento convocatório.
Outro ponto a ser destacado foi o fato de que algumas das condições restritivas foram apontadas pelo setor jurídico da entidade. Ocorre que, em resposta às recomendações do setor jurídico, a chefia da Unidade Técnica e de Manutenção (UTM) tão somente apresentou documento intitulado "Projeto de Mobiliário" (peça 238, p. 8-87) , que se resume a apresentar fotografias e desenhos do mobiliário em seus respectivos ambientes (peça 238, p. 8-66) e tabela com os quantitativos de cada item do mobiliário distribuídos pelas subunidades do Crea-SP (peça 238, p. 69-87) , nada havendo em relação às justificativas técnicas necessárias para fundamentar as exigências tratadas no presente tópico.
Em seguida, o processo foi encaminhado ao superintendente administrativo do Crea-SP, que não o submeteu a nova manifestação do setor jurídico. Na oportunidade, manifestou que a UTM havia atendido às recomendações do setor jurídico e demais processos legais, autorizando o prosseguimento do processo e reconhecendo a regularidade do processo até aquele momento (peça 238, p. 90) .
Portanto, acolho as propostas de audiência reproduzidas no relatório que fundamenta esta deliberação, sem prejuízo de também prosseguir com o exame das razões de justificativa da ex-pregoeira da entidade.
De forma complementar à medida alvitrada pela Selog, entendo pertinente apenas que as referidas audiências sejam realizadas em processo apartado, com vistas a que eventuais recursos impetrados contra esta deliberação não atrasem a apreciação das audiências ora endereçadas.
	Ante o exposto, VOTO por que o Tribunal adote a minuta de acórdão que submeto à consideração deste Colegiado.
TCU, Sala das Sessões, em 20 de abril de 2021.
BENJAMIN ZYMLER 
Relator